ACORDAO-COMPLETO-2457288

ACÓRDÃO 1039/2022 ATA 4/2022 - PRIMEIRA CÂMARA

VISTOS, relatados e discutidos estes autos de tomada de contas especial instaurada em razão do pagamento de honorários advocatícios contratuais por parte do Município de Jupi/PE com a utilização irregular de recursos derivados do sucesso de ação judicial na qual se discutiu a insuficiência da complementação da União, de que trata o art. 6º da Lei 9.424/1996, ao então Fundo de Manutenção e Desenvolvimento do Ensino Fundamental e de Valorização do Magistério,
ACORDAM os Ministros do Tribunal de Contas da União, reunidos em sessão da Primeira Câmara, diante das razões expostas pelo relator, em:
9.1. arquivar os autos em relação exclusivamente a Adalberto Teixeira Filho (CPF XXX.178.924-XX, ex-prefeito do Município de Jupi/PE) , por ausência dos pressupostos para desenvolvimento válido e regular do processo; 
9.2. com fundamento nos arts. 1º, inciso I, 16, inciso III, alínea "c", e § 2º, da Lei 8.443/1992 c/c os arts. 19 e 23, inciso III, da mesma lei, e com os arts. 1º, inciso I, 209, inciso III, e § 5º, 210 e 214, inciso III, do Regimento Interno do TCU, julgar irregulares as contas de Monteiro e Monteiro Advogados Associados (CNPJ 35.542.612/0001-90) e condená-lo ao pagamento das quantias a seguir especificadas, com a fixação do prazo de quinze dias, a contar das notificações, para comprovarem, perante o Tribunal (art. 214, inciso III, alínea "a", do Regimento Interno do TCU) , o recolhimento da dívida aos cofres do Fundo de Manutenção e Desenvolvimento da Educação Básica e de Valorização dos Profissionais da Educação (Fundeb) do Município de Jupi/PE, atualizada monetariamente e acrescida dos juros de mora, calculados a partir das datas discriminadas até a data dos recolhimentos, na forma prevista na legislação em vigor:
	Valor original (R$) 
	Data da ocorrência

		23/3/2016

9.3. aplicar a Monteiro e Monteiro Advogados Associados (CNPJ 35.542.612/0001-90) a multa prevista no art. 57 da Lei 8.443/1992 c/c o art. 267 do Regimento Interno do TCU, no valor de R$ 150.000,00, fixando-lhe o prazo de 15 (quinze) dias, a contar das notificações, para comprovar, perante o Tribunal (art. 214, inciso III, alínea "a", do Regimento Interno do TCU) , o recolhimento da dívida ao cofre do Tesouro Nacional, atualizada monetariamente desde a data do acórdão até a do efetivo recolhimento, se for paga após o vencimento, na forma da legislação em vigor.
9.4. autorizar, desde logo, nos termos do art. 28, inciso II, da Lei 8.443/1992, a cobrança judicial das dívidas, caso não atendidas as notificações;
9.5. dar ciência desta deliberação ao Município de Jupi/PE, ao Tribunal de Contas do Estado do Pernambuco, ao Tribunal Regional Federal da 1ª Região e ao Procurador-Chefe da Procuradoria da República no Estado de Pernambuco, nos termos do § 3º do art. 16 da Lei 8.443/1992 c/c o § 7º do art. 209 do Regimento Interno do TCU, para adoção das medidas que entender cabíveis.

Tomada de contas especial instaurada por força do disposto no item 9.1.1 do Acórdão 986/2020-Plenário, TC 018.268/2018-8, que trata de pagamento de honorários advocatícios contratuais com recursos dos precatórios do Fundef

Primeira Câmara

Município de Jupi/PE.

3. Interessados/Responsáveis:
3.1. Responsáveis: Adalberto Teixeira Filho (XXX.178.924-XX); Monteiro e Monteiro Advogados Associados (35.542.612/0001-90).

13.1. Ministros presentes: Vital do Rêgo (na Presidência), Walton Alencar Rodrigues (Relator) e Jorge Oliveira.
13.2. Ministro-Substituto convocado: Augusto Sherman Cavalcanti.

WALTON ALENCAR RODRIGUES

Adoto, como relatório, a instrução da SecexEducação (peças 75-76) :
INTRODUÇÃO
1.	Cuidam os autos de tomada de contas especial instaurada por força do item 9.1.1 do Acórdão 986/2020-TCU-Plenário, da relatoria do Ministro Walton Alencar Rodrigues, em desfavor do ex-prefeito de Jupi/PE, Adalberto Teixeira Filho, e de Monteiro e Monteiro Advogados Associados, em razão do pagamento de honorários advocatícios contratuais por parte do referido município com a utilização irregular de recursos derivados do sucesso de ação judicial na qual se discutiu a insuficiência da complementação da União ao Fundo de Manutenção e Desenvolvimento do Ensino Fundamental e de Valorização do Magistério de que trata o art. 6º da Lei 9424/96 (precatórios do Fundef) . 
HISTÓRICO 
2.	A decisão supracitada decorreu da análise realizada pelo Tribunal sobre os resultados de auditoria conduzida pela Secex/PE em diversos municípios pernambucanos, que visou verificar a regularidade da aplicação dos recursos federais obtidos por aqueles entes a partir do recebimento de precatórios do Fundef que perfaziam, ao tempo do desenvolvimento da ação de controle, montante superior a R$ 225 milhões (TC Processo 018.268/2018-8 e Fiscalização 222/2018) . 
3.	A obrigação da União de complementar os recursos do Fundef desses municípios, bem como de outros entes da federação hipossuficientes, decorreu da seguinte disposição da Lei 9424/1996, que definiu o valor mínimo anual por aluno (VMAA) , a fim de que, em nenhum município brasileiro, as correspondentes aplicações fossem inferiores a esse patamar, mesmo em regiões com deficiências de receita: 
Art. 6º A União complementará os recursos do Fundo a que se refere o art. 1º sempre que, no âmbito de cada Estado e do Distrito Federal, seu valor por aluno não alcançar o mínimo definido nacionalmente. (Vide Medida Provisória nº 339, de 2006) .  (Revogado pela Lei nº 11.494, de 2007) 
§ 1º O valor mínimo anual por aluno, ressalvado o disposto no § 4º, será fixado por ato do Presidente da República e nunca será inferior à razão entre a previsão da receita total para o Fundo e a matrícula total do ensino fundamental no ano anterior, acrescida do total estimado de novas matrículas, observado o disposto no art. 2º, § 1º, incisos I e I. (Vide Decreto nº 5.299, de 2004)   (Vide Decreto nº 5.374, de 2005)  (Vide Medida Provisória nº 339, de 2006) .  (Revogado pela Lei nº 11.494, de 2007) 
§ 2º As estatísticas necessárias ao cálculo do valor anual mínimo por aluno, inclusive as estimativas de matrículas, terão como base o censo educacional realizado pelo Ministério da Educação e do Desporto, anualmente, e publicado no Diário Oficial da União.  (Vide Medida Provisória nº 339, de 2006) .  (Revogado pela Lei nº 11.494, de 2007) 
§ 3º As transferências dos recursos complementares a que se refere este artigo serão realizadas mensal e diretamente às contas específicas a que se refere o art. 3º.  (Vide Medida Provisória nº 339, de 2006) .  (Revogado pela Lei nº 11.494, de 2007) 
§ 4º No primeiro ano de vigência desta Lei, o valor mínimo anual por aluno, a que se refere este artigo, será de R$ 300,00 (trezentos reais) .  (Vide Medida Provisória nº 339, de 2006) .  (Revogado pela Lei nº 11.494, de 2007) . (grifou-se) 
4.	Apesar dessas disposições legais, a União aplicou fator de correção do VMAA nos anos de 1998 a 2006 que subdimensionou aquele valor mínimo e, por via de consequência, conduziu a aportes de complementação de volumes inferiores aos que eram efetivamente devidos ao Fundef de diversos estados e municípios. 
5.	Ante esse quadro, o Ministério Público Federal (MPF) , em Ação Civil Pública movida no ano de 1999 (1999.61.00.050616-0, da 19ª Vara Cível da Justiça Federal de São Paulo) , buscou retificar a conduta da União, obrigando-a a corrigir a forma de cálculo do VMAA e a recompor os recursos passados a menor. Na referida ação, o juízo de primeiro grau julgou parcialmente procedente o pedido do MPF, condenando a União a ressarcir ao Fundef as diferenças de valores apuradas com a correção dos cálculos, desde o ano de 1998. Tal decisão foi confirmada pelo Tribunal Regional Federal da 3ª Região mediante acórdão transitado em julgado no dia 1º/7/2015, que traz a seguinte ementa: 
ADMINISTRATIVO - PROCESSUAL CIVIL - EDUCAÇÃO - AÇÃO CIVIL PÚBLICA - COMPETÊNCIA - FUNDO DE MANUTENÇÃO E DESENVOLVIMENTO DO ENSINO FUNDAMENTAL E DE VALORIZAÇÃO DO MAGISTÉRIO - FUNDEF - COMPLEMENTAÇÃO DE RECURSOS PELA UNIÃO - VALOR MÍNIMO ANUAL POR ALUNO (VMAA) - MÉDIA NACIONAL - NÃO OCORRÊNCIA DE DANOS MORAIS COLETIVOS - NÃO CABIMENTO DE HONORÁRIOS EM FAVOR DO MINISTÉRIO PÚBLICO FEDERAL. 
1. Ação civil pública em que busca o Ministério Público Federal o cumprimento do art. 6º, § 1º, da Lei nº 9.424, de 24.12.96, que criou o Fundo de Manutenção e Desenvolvimento do Ensino Fundamental e de Valorização do Magistério - Fundef, de modo que o Governo Federal seja obrigado a recalcular o valor mínimo anual por aluno (VMAA) para fim de complementação de recursos do Fundo.  
2. Compete aos juízos de qualquer das capitais do país o conhecimento da ação civil pública de âmbito nacional. Precedente do e. STJ. 
3. O Ministério da Educação reconhecia que, embora a média nacional fosse maior, o VMAA anual era estipulado por simples atualização do valor fixado na Lei, sob argumento de que ela própria havia desconsiderado a média nacional apurada nos estudos que levaram à propositura do projeto. 
4.  Tese de que a média haveria de ser calculada por Estado, surgida a partir de questionamento da legalidade, não resiste à análise lógica e nem à literal e ofende os propósitos constitucionais de criação do Fundo, em especial a diminuição das desigualdades regionais. 
5. A estipulação do valor não é ato absolutamente discricionário do Presidente da República. Estando estipulados os critérios de fixação por lei, trata-se de ato vinculado; afrontada a norma legal, ao Judiciário cabe fazer a necessária recomposição. 
6. Precedente do e. STJ. 
7. Para que se caracterize dano à moral coletiva deve ocorrer ferimento a patrimônio valorativo significante da sociedade como um todo ou de uma determinada comunidade, bem assim que tenha sido agredido de forma injustificada e repugnável socialmente. Não caracterização pela simples estipulação de valores menores que os efetivamente devidos pela União ao Fundef. 
8. Não cabe a estipulação da verba honorária de sucumbência em se tratando de ação ajuizada pelo Ministério Público, nem em favor do fundo previsto no art. 13 da LACP, até porque se destina à remuneração do trabalho do profissional e não a indenização por ato ilícito. 
9. Remessa oficial e apelação da União parcialmente providas. Apelação adesiva do MPF improvida. (grifou-se) 
6.	Além da referida Ação Civil Pública, vários estados e municípios também promoveram ações autônomas para obrigar a União a realizar os aportes faltantes aos correspondentes fundos, para as quais foram contratados escritórios de advocacia, por inexigibilidade de licitação, com remuneração honorária ad exitum fixada, no mais das vezes, entre 10 a 20% do montante que viesse a ser recebido pelos entes. 
7.	Nesse rol, inclui-se o Município de Jupi, que contratou, em 30/3/2006, o escritório Monteiro e Monteiro Advogados Associados, para o patrocínio de causas judiciais, uma das quais a tratada no presente processo, que buscou a recomposição dos recursos do Fundef, com estipulação de honorários contratuais ad exitum de 20% (peça 47) . 
8.	Em consequência da contratação, foi impetrada, em 6/4/2006, a ação declaratória para regularização da transferência do Fundef, com pedido de pagamento retroativo da diferença, (processo 2006.83.05.001102-0 - numeração atual 0001102-85.2006.4.05.8305) , que teve curso na 23ª Vara Federal de Pernambuco. De sua análise, resultou decisão judicial que considerou procedente o pedido, para condenar a União a pagar os valores repassados a menor ao município nos anos de 2002 a 2006, prolatada em junho de 2010 e transitada em julgado em 5/11/2012 (peça 68, p. 37) : 
9.	Nesse ponto, vale registrar que levantamento preliminar realizado em 2019 por alguns órgãos de controle estimou em mais de R$ 90 bilhões as verbas totais devidas pela União a estados e municípios brasileiros a esse título.
10.	Tal situação levou a que o Ministério Público Federal, o Ministério Público do Estado do Maranhão e o Ministério Público de Contas do Maranhão ingressassem conjuntamente neste TCU com representação para apuração de possíveis irregularidades na destinação dessas verbas por parte dos entes federativos beneficiários, particularmente quanto à sua utilização para pagamento de honorários advocatícios. 
11.	A representação foi examinada no âmbito do TC Processo 005.506/2017-4, no qual o Tribunal, mediante o Acórdão 1824/2017-TCU-Plenário, da relatoria do Ministro Walton Alencar Rodrigues, reconhecendo a integral procedência das irregularidades apresentadas. 
12.	Naquela oportunidade, entre outras deliberações, firmaram-se vários entendimentos atinentes aos precatórios do Fundef, com destaque para a confirmação da competência do TCU para fiscalizar a sua aplicação e para a impossibilidade de destinação desses recursos ao pagamento de honorários advocatícios ou de qualquer outra despesa não prevista no art. 21 da Lei 11.494/2007 e na Constituição Federal (art. 60 do ADCT) , cuja ocorrência deveria implicar a necessidade de recomposição dos valores à conta do Fundeb e a responsabilização do gestor que deu causa ao desvio, na forma da Lei Orgânica do TCU. Veja-se, a seguir, a transcrição (Sumário e Acórdão) da referida decisão: 
Sumário:
REPRESENTAÇÃO DO MINISTÉRIO PÚBLICO FEDERAL, MINISTÉRIO PÚBLICO DO ESTADO DO MARANHÃO E MINISTÉRIO PÚBLICO DE CONTAS DO MARANHÃO. IRREGULARIDADES NA DESTINAÇÃO DO PAGAMENTO DE DIFERENÇAS DE COMPLEMENTAÇÃO DEVIDA PELA UNIÃO NO ÂMBITO DO EXTINTO FUNDEF. AÇÃO CIVIL PÚBLICA CONDENANDO A UNIÃO AO PAGAMENTO DOS VALORES JÁ TRANSITADA EM JULGADO. CONTRATAÇÃO DE TRÊS ESCRITÓRIOS DE ADVOGACIA, POR INEXIGIBILIDADE DE LICITAÇÃO, COM A FIXAÇÃO DE HONORÁRIOS CORRESPONDENTES A 20% DO ÊXITO, POR CENTO E DEZ MUNICÍPIOS DO ESTADO DO MARANHÃO. RISCO DE DESVIO DE RECURSOS CONSTITUCIONALMENTE VINCULADOS À EDUCAÇÃO PARA O PAGAMENTO DE HONORÁRIOS CONTRATUAIS EM RAZÃO DO ARTIGO 22, § 4º, DA LEI 8906/1994. VINCULAÇÃO DE ORDEM CONSTITUCIONAL. IMPOSSIBILIDADE DE APLICAÇÃO EM FINALIDADE DIVERSA. PLÚRIMAS IRREGULARIDADES. DANO AO ERÁRIO. RESPONSABILIDADE PESSOAL DO AGENTE QUE DEU CAUSA AOS DESVIOS. IRREGULARIDADES GRAVÍSSIMAS. DETERMINAÇÕES. 
Acórdão:
VISTOS, relatados e discutidos estes autos de representação, com pedido de medida cautelar, formulada pelo Ministério Público Federal (MPF) , Ministério Público do Estado do Maranhão (MPE/MA) e Ministério Público de Contas do Maranhão (MPC/MA) acerca de possíveis irregularidades na destinação de verbas oriundas de pagamento de precatórios aos municípios que fazem jus a diferenças na complementação, devida pela União, no âmbito do extinto Fundo de Manutenção e Desenvolvimento do Ensino Fundamental e de Valorização do Magistério (Fundef) ;
ACORDAM os Ministros do Tribunal de Contas da União, reunidos em Sessão de Plenário, diante das razões expostas pelo Relator, em:
9.1. conhecer da presente representação, satisfeitos os requisitos de admissibilidade previstos nos artigos 235 e 237, incisos I e VII e parágrafo único, do Regimento Interno do TCU, para, no mérito, considerá-la inteiramente procedente;
9.2. firmar os seguintes entendimentos em relação aos recursos federais, decorrentes da complementação da União ao Fundo de Manutenção e Desenvolvimento do Ensino Fundamental e de Valorização do Magistério - Fundef e ao Fundo de Manutenção e Desenvolvimento da Educação Básica e de Valorização dos Profissionais da Educação - Fundeb:
9.2.1. a competência para fiscalizar a aplicação desses recursos complementares é do Tribunal de Contas da União, ainda que esses pagamentos decorram de sentença judicial, uma vez que são recursos de origem federal;
9.2.2. aos recursos provenientes da complementação da União ao Fundef/Fundeb, ainda que oriundos de sentença judicial, devem ser aplicadas as seguintes regras:
9.2.2.1. recolhimento integral à conta bancária do Fundeb, prevista no art. 17 da Lei 11.494/2007, a fim de garantir-lhes a finalidade e a rastreabilidade; e
9.2.2.2. utilização exclusiva na destinação prevista no art. 21, da Lei 11.494/2007, e na Constituição Federal, no art. 60 do ADCT;
9.2.3. a aplicação desses recursos fora da destinação, a que se refere o item 9.2.2.2 anterior, implica a imediata necessidade de recomposição do Erário, ensejando, à mingua da qual, a responsabilidade pessoal do gestor que deu causa ao desvio, na forma da Lei Orgânica do TCU;
9.2.4. a destinação de valores de precatórios relacionados a verbas do Fundef/Fundeb para o pagamento de honorários advocatícios é inconstitucional, por ser incompatível com o art. 60, do ADCT, com a redação conferida pela EC 14/1996, bem como é ilegal, por estar em desacordo com as disposições da Lei 11.494/2007;
9.3. determinar, com base no art. 43, I, da Lei 8.443/1992 e art. 250, inciso II, do Regimento Interno/TCU, ao Fundo Nacional de Desenvolvimento da Educação (FNDE) que, no prazo de 90 (noventa) dias, crie mecanismos no Sistema de Informações sobre Orçamentos Públicos em Educação (Siope) que evidenciem as receitas e as despesas vinculadas à Lei 11.494/2007 oriundas de condenação judicial transitada em julgado (ACP 1999.61.00.050616-0 e processos similares) e institua controles no sistema que permitam a rastreabilidade da aplicação desses recursos, possibilitando, assim, a plena verificação da regular aplicação desses valores;
9.4. determinar à Segecex que, com o suporte da SecexEducação e das unidades sediadas nos Estados:
9.4.1. identifique todos os estados e municípios beneficiados pela condenação judicial transitada em julgado (ACP 1999.61.00.050616-0 e processos similares) e certifique-se de que os recursos federais foram integralmente recolhidos à conta bancária do Fundeb, prevista no art. 17 da Lei 11.494/2007;
9.4.2. na hipótese de verificar a utilização dos recursos em finalidade distinta da explicitada no item 9.2.2.2 anterior, ou em caso de não recolhimento dos valores à conta do Fundeb, comunique o respectivo ente federativo da necessidade de imediata recomposição dos valores à referida conta;
9.4.3. caso não comprovada a recomposição dos recursos, de que trata o item anterior, na conta do Fundeb, adote as providências cabíveis para a pronta instauração da competente tomada de contas especial, fazendo incluir, no polo passivo das TCEs, além do gestor responsável pelo desvio, o município que tenha sido irregularmente beneficiado pelas despesas irregulares e, quando for o caso, o terceiro irregularmente contratado ou que, de qualquer forma, tenha concorrido para a prática do dano ao Erário;
9.5. determinar, com base no art. 43, I, da Lei 8.443/1992 e art. 250, inciso II, do Regimento Interno/TCU, ao Ministério da Educação (MEC) , respaldado no art. 30, I, III e IV, da Lei 11.494/2007 (Lei do Fundeb) , que, no prazo de 15 dias, utilizando-se dos meios mais eficazes de que dispõe, encaminhe aos estados e municípios que têm direito a recursos provenientes da diferença no cálculo da complementação devida pela União no âmbito do Fundef, referente a 1998 a 2006, oriundos da ACP 1999.61.00.050616-0, ou de ações similares na esfera judicial ou administrativa, cópia integral desta deliberação, alertando-os de que os recursos de complementação da União de verbas do Fundef, obtidos pela via judicial ou administrativa, devem ser utilizados exclusivamente para a manutenção e desenvolvimento do ensino fundamental, sob pena de responsabilidade do gestor que lhes conferir outra destinação;
9.6. determinar aos municípios beneficiados pela ACP 1999.61.00.050616-0 que não promovam pagamento de honorários advocatícios com recursos oriundos da complementação da União ao Fundef/Fundeb, bem como não celebrem contratos que contenham, de algum modo, essa obrigação;
9.7. encaminhar cópia desta decisão, acompanhada do relatório e voto que a fundamentam, aos Tribunais de Contas Estaduais de Alagoas, Maranhão, Paraíba, Pernambuco e Piauí, bem como aos Tribunais de Contas dos Municípios da Bahia, do Ceará e do Pará, informando-os do entendimento acerca da impossibilidade de os recursos transferidos, a título de complementação, da União para o Fundef/Fundeb, comporem o cálculo do mínimo a ser aplicado em manutenção e desenvolvimento do ensino, expresso no caput do art. 212 da Constituição, conforme expresso nas normas de contabilidade pública, em especial no Manual de Demonstrações Financeiras emitido pela STN (Portaria STN 403/2016) , bem como, a título de colaboração, aos Tribunais de Contas dos demais Estados da federação;
9.8. encaminhar cópia deste processo, para as finalidades que entenderem cabíveis, ao Ministério da Transparência e Controladoria-Geral da União (CGU) , ao Ministério Público junto ao Tribunal de Contas do Estado do Maranhão, à Procuradoria da União no Maranhão (PU/MA) , ao Ministério Público dos Estados de Alagoas, Maranhão, Paraíba, Pernambuco, Piauí, Bahia, Ceará e Pará, ao Departamento de Assuntos Extrajudiciais da Advocacia-Geral da União, ao Ministério Público Federal (MPF) e à Polícia Federal;
9.9. encaminhar, a título de colaboração, cópia desta decisão, acompanhada do relatório e voto que a fundamentam, aos Presidentes dos Tribunais Regionais Federais, informando-os de que este Tribunal firmou o entendimento de que, por força do art. 60, do ADCT, com a redação conferida pela EC 14/1996, é inconstitucional e ilegal a destinação de valores de precatórios relacionados a verbas do Fundef/Fundeb para o pagamento de honorários advocatícios;
9.10. autorizar a Segecex, em conjunto com demais secretarias do Tribunal, a:
9.10.1. compartilhar as informações/documentos necessários à atuação conjunta e coordenada dos órgãos parceiros da Rede de Controle no âmbito de suas esferas de competência, seja cível ou criminal;
9.10.2. realizar, caso necessário, eventuais ações em conjunto, como diligências, fiscalizações e operações visando a obtenção de elementos comprobatórios adicionais e a conjugação de esforços no sentido do alcance da máxima efetividade no tocante ao ressarcimento dos recursos desviados e a correspondente responsabilização dos agentes públicos e terceiros que deram causa aos danos que venham a ser comprovados. (grifou-se) 
13.	Posteriormente, como resultado da análise de embargos de declaração opostos a essa decisão, o Tribunal, por intermédio do Acórdão 1962/2017-TCU-Plenário, da relatoria do Ministro Walton Alencar Rodrigues, entre outros esclarecimentos, elucidou que a competência do TCU firmada no item 9.2.1 do Acórdão 1824/2017-TCU-Plenário não afasta a competência concorrente dos demais Tribunais de Contas. 
14.	A instauração da presente tomada de contas especial (TCE) , determinada pelo Acórdão 986/2020-TCU-Plenário, proferido no âmbito de auditoria realizada em municípios pernambucanos para verificar a regularidade da aplicação de precatórios Fundef recebidos em ações judiciais (TC Processo 018.268/2018-8) , deu-se em linha com os entendimentos firmados no Acórdão 1824/2017-TCU-Plenário. 
15.	Constatou-se na referida fiscalização que parte das quantias liberadas aos municípios foi utilizada para pagamento de honorários advocatícios contratuais, por meio de destaques no montante de cada condenação, e que, além disso, a contratação dos serviços, entre outras desconformidades, deu-se por inexigibilidade de licitação, com cláusula de remuneração honorária ad exitum da quantia que viesse a ser recebida pelos entes. 
16.	Diante disso, em consonância com o preconizado no subitem 9.4.3 do Acórdão 1824/2017-TCU-Plenário, foi determinada, nos termos do item 9.1.1 do Acórdão 986/2020-TCU-Plenário, a constituição de tomadas de contas especiais, incluindo-se no polo passivo o gestor municipal signatário do contrato advocatício e o terceiro irregularmente beneficiado (advogado ou escritório advocatício) , para fins de recomposição do erário público, no caso, os cofres do Fundeb. 
17.	Em cumprimento a tal decisão, foram instauradas as correspondentes tomadas de contas especiais, em nome do respectivo prefeito, à época da contratação, e dos escritórios de advocacia (ou advogados) favorecidos pelos destaques dos honorários dos precatórios do Fundef.
18.	No presente processo, foram citados os seguintes responsáveis: 
	Gestor municipal signatário do contrato
	Escritório advocatício
	Valor - (R$) 
	Data

	Adalberto Teixeira Filho (CPF XXX.178.924-XX, ex-prefeito) 
	Monteiro e Monteiro Advogados Associados (CNPJ 35.542.612/0001-90) 
	2.491.096,84
	23/3/2016

EXAME TÉCNICO
19.	Em cumprimento à determinação do Tribunal, foi promovida a citação do ex-Prefeito Adalberto Teixeira Filho e de Monteiro e Monteiro Advogados Associados, consoante os Ofícios 22163/2020-Secomp-4 e 22164/2020-Secomp-4, respectivamente, para que apresentassem alegações de defesa ou recolhessem aos cofres do Fundeb do município o débito solidário que lhes foi imputado (peças 60 e 61) . 
20.	Nos termos do item 9.1.1 do Acórdão 986/2020-TCU-Plenário, os responsáveis foram ouvidos "em face do efetivo pagamento de honorários advocatícios contratuais, a título de verba honorária de 20% sobre os benefícios auferidos, com recursos dos precatórios do Fundef". 
21.	Conforme comprovam as peças 62 e 63, ambos os responsáveis tiveram ciência das citações, no entanto, apenas o escritório Monteiro e Monteiro Advogados Associados apresentou alegações de defesa, nos termos das peças 67 e 68. Quanto ao ex-Prefeito Adalberto Teixeira Filho, apesar de devidamente citado, não compareceu aos autos para apresentar suas alegações de defesa. 
	Análise das alegações de defesa de Monteiro e Monteiro Advogados Associados 
	ARGUMENTOS: 
22.	Foram trazidos o seguintes argumentos:
	a) Preliminar de incompetência do TCU para apurar a regularidade da contratação realizada pelo município com o particular;
	b) Preenchimento dos requisitos legais pelo escritório para a contratação direta;
	c) Possibilidade de contratação ad exitum para a prestação de serviços pelo escritório, com os honorários incidentes sobre o crédito recuperado; 
	d) Possibilidade de pagamento de honorários advocatícios em ações de recuperação de créditos do Fundef; 
	e) Dos princípios da segurança jurídica e da boa-fé - recebimento de verbas de caráter alimentar - impossibilidade de devolução - jurisprudência do STJ; 
	f) Da impossibilidade de se responsabilizar o requerente e cobrar-lhe a devolução honorária - precedente do TCU
	ANÁLISE
23.	Segue a análise dos argumentos trazidos nas alegações de defesa. 
	Preliminar de incompetência do TCU para apurar a regularidade da contratação realizada pelo município com o particular
24.	Em preliminar, o defendente alega incompetência do TCU para apurar a regularidade da contratação realizada pelo município com o particular, que seria atribuição do Tribunal de Contas do Estado. 
25.	Para corroborar sua tese, o defendente transcreve trechos do relatório técnico integrante do Acórdão 1824/2017-TCU-Plenário em que se afirma que, em relação a irregularidades contratuais nos ajustes assinados entre municípios e escritórios de advocacia, e quanto aos precatórios destacados para o pagamento de honorários advocatícios, não se vislumbrou competência do TCU para atuar. Menciona ainda outros trechos do relatório que apontam para uma atuação preventiva do TCU relativamente a tais temas. 
26.	Não obstante, é improcedente a alegação de incompetência do TCU para apurar a contratação em comento. 
27.	De fato, no âmbito do Fundeb, muitas vezes custeado com valores de origem municipal, estadual e federal, o exame de fatos relacionados a procedimentos administrativos é de regra primariamente submetido ao órgão de controle ao qual presta contas o administrador cujos atos estão sendo reputados irregulares. Isso ocorre mesmo quando existentes repasses complementares de recursos da União para o município, mas, é bom que se frise, somente quando não evidenciado de imediato dano ao erário federal ou desvio de finalidade. 
28.	Essa abordagem de controle do TCU, que é consonante com as disposições da Constituição Federal e da Lei 11.494/2007 e está alinhada com a dos demais tribunais de contas, leva em consideração a atuação preliminar e mais próxima dos elos locais da cadeia de controle e busca privilegiar, nas ações do Tribunal, a relevância das irregularidades, a materialidade dos recursos envolvidos e o custo de oportunidade de uma atuação onerosa desta Corte de Contas. 
29.	Decerto por isso o relatório de fiscalização tenha incidentalmente afirmado, em um primeiro momento, que não caberia ao TCU examinar a legalidade da contratação em comento. 
30.	Note-se, no entanto, que, tanto no voto condutor como na parte dispositiva da decisão que apreciou o referido relatório (Acórdão 1824/2017-TCU-Plenário) , aprovada por unanimidade em Plenário, foi ratificada a competência do TCU para fiscalizar a aplicação dos precatórios do Fundef e, em particular, a contratação em análise, nos termos do entendimento firmado no item 9.2.1 do acórdão. Transcrevem-se, a propósito, trechos do mencionado voto, assim como o referido item da decisão: 
VOTO
 (...) 
Em sendo o contrato custeado com recursos exclusivamente municipais, não se firma a competência do TCU. Mas se o contrato for custeado com recursos de origem federal, tal como a complementação do Fundef, instaura-se a competência plena do TCU para apreciar a regularidade da despesa, aí incluída não só a legalidade do contrato como a pertinência dos valores envolvidos e a responsabilidade dos envolvidos. 
Essa tem sido a jurisprudência pacífica do TCU, que acolhe o entendimento de que a transferência de recursos da União a título de complementação das verbas do Fundeb municipal ou estatual atrai a competência do TCU para fiscalizar o cumprimento de todo o conjunto de obrigações impostas pelas normas de regência aos entes envolvidos no custeio e na operacionalização do Fundo, não se limitando o controle externo exercido pelo Tribunal aos aspectos financeiros da gestão.  
ACÓRDÃO 
9.2.1. a competência para fiscalizar a aplicação desses recursos complementares é do Tribunal de Contas da União, ainda que esses pagamentos decorram de sentença judicial, uma vez que são recursos de origem federal; 
31.	Posteriormente, como resultado da análise de embargos de declaração opostos a essa decisão, o Tribunal, por intermédio do Acórdão 1962/2017-TCU-Plenário, da relatoria do Ministro Walton Alencar Rodrigues, entre outros esclarecimentos, elucidou que a competência do TCU firmada no item 9.2.1 do Acórdão 1824/2017-TCU-Plenário não afasta a competência concorrente dos demais Tribunais de Contas. 
32.	Por sinal, a competência do TCU para fiscalizar a aplicação dos recursos do Fundeb, quando concernentes à complementação da União a estados e municípios, nos quais se enquadram os precatórios do Fundef, foi ratificada pelo STF, em demandas como a Ação Direta de Inconstitucionalidade 5.532/DF (Relator: Ministro Ricardo Lewandowski) , que teve a seguinte ementa, reproduzida a seguir no essencial: 
	CONSTITUCIONAL. AÇÃO DIRETA DE INCONSTITUCIONALIDADE. ILEGITIMIDADE ATIVA AD CAUSAM DE DIRETÓRIO REGIONAL DE PARTIDO POLÍTICO. NÃO IMPUGNAÇÃO DE TODO O COMPLEXO NORMATIVO. TRIBUNAL DE CONTAS DA UNIÃO. FUNDEB. COMPLEMENTAÇÃO DO VALOR MÍNIMO ANUAL POR ALUNO. COMPETÊNCIA DO TCU PARA APURAR ILÍCITOS EM REPASSES DE VERBAS FEDERAIS
	(...) 
	3. Repasse de verbas federais ao Fundo de Manutenção e Desenvolvimento da Educação Básica e de Valorização dos Profissionais da Educação (FUNDEB) , a título de complementação do valor mínimo anual por aluno, atrai competência fiscalizatória do Tribunal de Contas da União (Constituição da República, arts. 70, parágrafo único, e 71, caput, II e VI, e Lei 11.494, de 20 de junho de 2007, art. 26, III) . 
33.	Desse modo, rejeita-se tal preliminar. 
	
	Resumo dos fatos
34.	O defendente apresenta o que seriam esclarecimentos sobre o objeto da contratação e da sua atuação jurídica em nome do Município de Jupi, mencionando que a demanda em questão não tem relação com a Ação Civil Pública proposta e vencida pelo Ministério Público Federal em São Paulo (Processo 1999.61.00.050616-0) . 
35.	Afirma que a relação contratual estabelecida entre o defendente e o município, e questionada pelo TCU, refere-se a demanda sobremaneira diferente de uma possível ação de execução do título coletivo obtido no ano de 2016 pelo MPF na referida Ação Civil Pública, eis que firmada no ano de 2006, quando o escritório levou ao conhecimento do município a possibilidade de buscar em juízo os créditos perante a União relativos ao extinto Fundef. Aduz que, à época, a matéria era embrionária e da qual não se havia certeza quanto ao direito. 
36.	A ação teve curso por mais de uma década até que beneficiasse o erário municipal, período em que o defendente dedicou-se à causa e militou perante o Poder Judiciário em todas as instâncias, com vistas à obtenção do direito creditório pelo município, agindo e atuando de forma diligente e nos moldes éticos e técnicos exigidos pelo Estatuto da Ordem e legislação material e processual de regência. Tanto assim que a ação de conhecimento, após transitada em julgado favoravelmente, foi devidamente executada também de forma procedente, permitindo ao município o levantamento de crédito devido e acumulado entre os idos de 2002 e 2006 a título do referido Fundef. 
37.	Reafirma que não se está, pois, diante de mera contratação para atuar apenas na fase executiva de demanda de conhecimento patrocinada por outro patrono, mas sim de uma contratação para propor, o escritório, às suas expensas, ação ordinária de conhecimento (no ano de 2006) e acompanhá-la até o deslinde em todas as instâncias e graus de jurisdição. 
38.	Quanto a tais elementos, tem-se que, de fato, a contratação em comento envolveu a atuação do escritório desde a fase de conhecimento, não se confundindo com aquelas nas quais os advogados atuaram apenas na execução da sentença fundada em título executivo obtido em Ação Civil Pública proposta pelo MPF. Tal condição será considerada nas análises a serem feitas mais à frente nesta instrução, por ocasião da abordagem de temas como complexidade da demanda e preços de contratação. 
	Preenchimento dos requisitos legais pelo escritório para a contratação direta
39.	Discorda do relatório original que afirma que não há, no presente caso, a possibilidade de caracterização de inviabilidade de competição para o objeto da contratação tampouco a singularidade no seu objeto. Esclarece que a inviabilidade de competição por singularidade do objeto afeta à inexigibilidade de licitação refere-se à capacidade de determinado serviço vir a ser prestado de forma específica e com determinado grau de confiança por um profissional, não exigindo a lei que o profissional a ser contratado seja o único capaz de prestar de serviço. 
40.	Afirma que, para os nossos Tribunais, "singular é o serviço do advogado em si, porquanto de natureza personalíssima - capaz inclusive de afastar a viabilidade de sua aferição mediante processo licitatório". Apresenta jurisprudência do STJ que corroboraria tal entendimento, bem como do STF, que faz menção ao elemento confiança, a ser considerado na contratação desses serviços. 
41.	Ressalta, novamente, que a contratação em comento não se restringe às fases executivas de títulos coletivos e que, à época (2006) , "era verdadeira aventura jurídica, embrionária mesmo, quanto à discussão jurídica". O defendente menciona ainda que, embora não conste do objeto ou da fundamentação do relatório original, "detinha a expertise necessária e já laborava na matéria, inclusive de forma pioneira, desde o ano de 2003". 
42.	Com relação a isso, tem-se que a contratação direta por inexigibilidade, com base no art. 25 e incisos da Lei 8.666/1993, deve ser precedida da comprovação da inviabilidade fática ou jurídica de competição, a ser feita em processo administrativo devidamente formalizado, que demonstre, no caso de serviços advocatícios, não apenas a singularidade do objeto e a notoriedade do contratado, mas também as razões para a escolha do fornecedor ou executante e a justificativa do preço, comprovando a sua razoabilidade, nos termos do art. 26 e seu parágrafo único, da Lei 8.666/1993. 
43.	Note-se que, no caso concreto, conquanto o respectivo contrato faça menção à existência de processo licitatório instaurado com base na inexigibilidade de licitação do art. 25, II, da Lei 8.6666/1993, não consta do referido instrumento identificação expressa desse aventado processo administrativo que teria precedido a contratação. 
44.	Sabe-se que a notória especialização deve ser demonstrada, fundamentada e comprovada para fins de preenchimento de requisito da inexigibilidade de licitação, não podendo ser meramente alegada para justificar o afastamento da exigência de licitação. Tanto assim que, para o STJ, a notória especialização, que o tribunal qualifica de jurídica, somente justifica a inexigibilidade de licitação quando for absolutamente extraordinária e incontestável (STJ - AGA RESP 201402420517, Rel. Min. Herman Benjamin, T2 - Segunda Turma, DJE DE 11/02/2015) . 
45.	Dito isso, sem duvidar da competência do escritório contratado, não há evidências de que a sua alegada expertise sobre a matéria da ação tenha sido devidamente aferida previamente à contratação ou mesmo de que pudesse ser demonstrada, salientando-se que não se tem conhecimento também de que, à época da assinatura, o defendente havia obtido sucessos em demandas relacionadas ao tema da ação ou possuía outros requisitos que servissem para se inferir que o seu trabalho seria "essencial e indiscutivelmente o mais adequado à plena satisfação do objeto do contrato", conforme exigido no § 1º do art. 25 da Lei das Licitações. 
46.	Com relação à tese do defendente de que a singularidade do objeto estaria associada a uma relação de confiança, e não necessariamente ao serviço prestado, vale dizer que tal abordagem deve ter como baliza o princípio constitucional da impessoalidade, estreitamente relacionado com a finalidade pública que deve nortear toda a atividade administrativa. 
47.	Veja-se, ainda, que, mesmo que demonstrado o atendimento dos requisitos de singularidade dos serviços e de notória especialização do escritório, para a contratação direta teria que ser comprovada a inviabilidade de competição, ante a possiblidade de existência de outros prestadores de serviços nas mesmas condições com capacidade de atender às necessidades do município. 
48.	Por sinal, o próprio suposto ineditismo do pleito judicial, que trataria de matéria incomum, restaria descaracterizado, ante a existência de ação civil pública ingressada anteriormente pelo Ministério Público Federal com o mesmo pleito, tratando de idêntica tese jurídica. 
49.	Com efeito, mesmo reconhecendo que, de forma diferente da contratação de advogados para atuar apenas na fase de execução da ação civil pública patrocinada pelo Ministério Público Federal em São Paulo, o escritório foi contratado para promover a ação judicial desde a fase de conhecimento, não há que se falar, mesmo á época da assinatura do contrato, em complexidade da demanda, a justificar a inviabilidade de competição e, sobretudo, o preço praticado. 
50.	Primeiro, não se tratava de discutir tese que, de complexa, impedisse o afluxo de considerável número de interessados a um eventual certame. Ao contrário, a questão de fundo estava associada a um ponto específico e muito simples: "A União, para fins de complementação ao Fundef, poderia, em lugar de utilizar como parâmetro a média nacional do VMAA prevista na norma de regência, arbitrar, a seu juízo, outro critério?". 
51.	Além disso, ainda antes do seu trânsito em julgado, que se deu apenas em 2015, a Ação Civil Pública do MPF já oferecia importantes subsídios, disponíveis a quaisquer advogados, conforme decisão favorável obtida ainda em 2002 (peça 70) . 
52.	De igual forma, no mesmo ano, por intermédio da Decisão 871/2002-Plenário, da relatoria do Ministro Iram Saraiva, este Tribunal já havia firmado seu entendimento acerca da metodologia de cálculo do VMAA, em linha com as decisões judiciais que, posteriormente, beneficiaram os diversos entes federados que buscaram a complementação federal faltante, conforme se extrai do seguinte excerto:
	8.1. - firmar entendimento de que:
8.1.1 - o Padrão Mínimo de Qualidade de Ensino a que se refere o § 1° do art. 211 da Constituição Federal e o § 4° do art. 60 do Ato das Disposições Constitucionais Transitórias deve atender à definição contida no art. 4°, IX, da LDB e aos parâmetros estabelecidos no art. 13 da Lei n° 9.424/96;
8.1.2 - em decorrência do disposto no § 4º do art. 60 do Ato das Disposições Constitucionais Transitórias, após o prazo de cinco anos contados a partir da vigência da Emenda Constitucional nº 14/96, que expirou em 12/09/2001, o Valor Mínimo Anual por Aluno a que se refere o art. 6º da Lei n° 9.424/96 deve corresponder ao custo do Padrão Mínimo de Qualidade de Ensino;
8.1.3 - antes de expirado esse prazo, permanecia aplicável a fórmula de cálculo do limite inferior do Valor Mínimo Anual por Aluno estabelecida no § 1° do art. 6º da Lei n° 9.424/96, que deve ser entendida como uma média nacional, correspondente à razão entre o somatório das receitas de todos os Fundos e a matrícula total do ensino fundamental público no ano anterior, acrescida do total estimado de novas matrículas; e
8.1.4 - a garantia de um valor por aluno correspondente ao Padrão Mínimo de Qualidade de Ensino é responsabilidade conjunta da União, Estados, Distrito Federal e Municípios, que, no prazo de cinco anos, a contar da data da promulgação da Emenda Constitucional nº 14, de 12/09/96, deveriam ajustar, progressivamente, suas contribuições ao Fundef, conforme estabelece o § 4° do art. 60 do ADCT. (grifou-se) 
53.	A partir desses subsídios, pelo que se pode notar nos diversos processos analisados neste Tribunal, alguns escritórios de advocacia, considerando a multiplicidade de potenciais entes federativos beneficiários das complementações devidas ao Fundef, captaram municípios-clientes para o patrocínio de causas essencialmente iguais umas às outras, a demandarem peças, no mais das vezes, parametrizadas, o que, por si, afasta qualquer complexidade dos objetos contratados. 
54.	Por sinal, o próprio defendente confirma nos presentes autos que a contratação em análise tomou por base informação levada por ele ao então prefeito, atinente à possibilidade de se buscar em juízo os créditos perante a União relativos ao extinto Fundef, com aparente inobservância do Estatuto da OAB e do código de ética e subversão da lógica norteadora do ato administrativo. Não se sabe se, ao apresentar esse tipo de informação, o escritório informou ao gestor da existência de Ação Civil Pública em curso tratando de idêntica tese jurídica e pleiteando os mesmos valores, que traria iguais benefícios financeiros ao município, sem que boa parte desses tivesse de ser repartido com o proponente. Seja como for, o que parece certo, em um contexto em que o negócio jurídico administrativo era sugerido pelo próprio contratado, é que não haveria mesmo hipótese de prosperar, nessas condições, algum processo administrativo que pudesse resultar na seleção de outro escritório que não o próprio proponente do contrato. 
55.	O reconhecimento do caráter repetitivo da demanda orientou, por exemplo, o julgamento da ação ordinária de cobrança 2005.40.00.006737-0, que teve curso na 3ª Vara Federal da Seção Judiciária do Estado do Piauí, na qual o juiz, ao condenar a União à adequada complementação do Fundef e determinar os honorários de sucumbência, fez o seguinte apontamento: "Honorários fixados em R$ 2.000,00 (dois mil reais) , a cargo da UNIÃO, consoante regra do art. 20, § 4º, do CPC, e tendo em vista a repetitividade da matéria nesta Seção Judiciária." (grifou-se) 
56.	A propósito, na própria ação tratada nestes autos, impetrada pelo Município de Jupi, os honorários sucumbenciais advocatícios foram fixados nesse valor (R$ 2.000,00) , contrastando com a tese de complexidade da ação e, sobretudo, evidenciando a exorbitância do valor dos honorários contratuais (peça 68, p. 41) . 
57.	Da mesma maneira, os referidos subsídios serviram ao pedido constante da ação movida pelo Município de Capoeiras/PE, conforme este trecho da correspondente decisão judicial de mérito (peça 71, p. 16) : 
Contrariamente, o Município-autor pondera que a interpretação do critério a ser utilizado para fixar o VMMA deve tomar como limite inferior um valor médio nacional, correspondente à razão entre o somatório das receitas de todos os Fundos e a matrícula total do ensino fundamental no país. Mencionando em seu favor julgado do TCU e o Relatório do MEC, argumenta que a inexistência de um Fundo nacional não obsta o atendimento de seu pleito, na medida em que a soma é mero fator para a definição do piso do valor mínimo e pode ser contabilmente aferida, independentemente da circunstância relatada. 
58.	A partir dos elementos daqueles autos, então, o juiz responsável pelo julgamento do processo do Município de Capoeiras, ao arbitrar os honorários sucumbenciais em apenas R$ 5 mil, foi enfático ao asseverar que "a condenação em valores superiores implicaria em enriquecimento exagerado do patrono da parte em detrimento da coletividade" (peça 71, p. 19) . 
59.	De outra parte, o que se extrai dessas decisões, inclusive da tratada neste processo, é que desde a análise de mérito realizada na primeira instância os pleitos são deferidos sem quaisquer ressalvas quanto ao efetivo direito à complementação do Fundef faltante, restando sempre infrutíferos, nas instâncias de origem e nas superiores, os diversos recursos da União, dada a inegável plausibilidade dos pedidos. Isso também demonstra que não há que se falar em jurisprudência vacilante a justificar a aventada complexidade das causas judiciais. 
60.	Ademais, os múltiplos recursos da União que impediam o pronto pagamento dos precatórios Fundef se associavam muito frequentemente a temas não relacionados com o mérito da questão de fundo (a necessidade da complementação faltante) , mas sim com teses acessórias, a exemplo da própria impossibilidade de destaque dos honorários ora discutido, dada a vinculação da fonte de recursos. 
61.	Logo, parte da complexidade dos processos, configurada pela necessidade de combater múltiplos recursos da União, não advinha da natureza do pleito, mas sim da própria insistência dos litigantes em destinar parte do montante da condenação para o pagamento de honorários advocatícios. 
62.	A baixa complexidade restou ainda evidenciada nas situações em que os juízes determinaram a realização de perícias para a delimitação do quantum devido. Nesse sentido, cobraram-se, a título de honorários, ordinariamente, valores que não alcançaram sequer 0,2% da parcela destacada aos advogados. Citam-se, a propósito, os seguintes processos: 
	a) do Município de Lajedo/PE, no qual se destinou ao perito R$ 3.500,00 em face de honorários advocatícios da ordem de R$ 2,9 milhões (0,11%) , conforme peça 72, p. 27; e
	b) de São João do Piauí/PI, no qual a perícia realizada para determinar o montante devido custou 0,12% do total dos precatórios Fundef destinados ao advogado (R$ 3.530,00/R$ 2.874.111,43) , conforme peça 73. 
63.	De outra parte, em linha com o art. 26, parágrafo único, inciso II, da Lei 8.666/1993, que exige a apresentação de justificativa para o preço praticado na contratação direta, uma avaliação singela da natureza e do grau de dificuldade da ação comparativamente aos valores envolvidos decerto revelaria a falta de razoabilidade da utilização, de forma genérica, de uma taxa de sucesso com base no montante da condenação. 
64.	Repare-se ainda que, se as ações judiciais seguem um padrão de complexidade que independe do valor pleiteado, o esforço despendido pelo advogado, a ser adequadamente remunerado, é igual para qualquer município contratante, não importando o montante em discussão. Logo, não haveria como apresentar a justificativa de preço exigido quando, pela fria aplicação de um percentual ao valor da condenação, se chegasse a uma importância que não correspondesse ao efetivo esforço a ser despendido pelo potencial contratado. 
65.	Nesse sentido, bastaria cogitar a hipótese de dois municípios distintos buscarem complementação do Fundef em patamares respectivos de R$ 1 milhão e de R$ 20 milhões. Veja-se que, nesse exemplo, para ações essencialmente iguais, a demandarem o mesmo nível de esforço e de conhecimento do contratado, o advogado, cobrando um percentual de 10%, seria remunerado, respectivamente, por R$ 200 mil e por R$ 4 milhões, em evidente descompasso entre os serviços prestados e a correspondente contraprestação pecuniária. 
66.	Ainda sob o aspecto do preço, verifica-se, por exemplo, situações nessas ações contra a União em que o mesmo escritório de advocacia prestou serviços cobrando 10% de um município e 20% de outro, remuneração essa 100% superior à primeira, em aparente casuísmo na fixação desses percentuais e em total dissonância com os preceitos que norteiam a contrato administrativo. 
67.	Por fim, vale registrar a manifestação do Ministro Walton Alencar Rodrigues no voto condutor do recente Acórdão 2093/2020-TCU-Plenário, quando, para ilustrar a exorbitância dos valores auferidos pelos advogados nessas ações, comparou tais montantes com a tabela de honorários mínimos da OAB/DF então vigente para o ajuizamento de ação penal (50 URH - Unidade de Referencial de Honorários - quantia correspondente a R$ 231,88 x 50 ou R$ 11.594,00) . 
68.	Trazendo para o presente caso tal parâmetro, teríamos que, mesmo em valores de março de 2016, os R$ 2.491.096,84 recebidos pelo escritório para o ajuizamento de uma ação de baixa complexidade, como se falou, foi da ordem de mais de 200 vezes maior que o atualmente constante da tabela da OAB/DF como valor mínimo para uma ação penal comum.  
69.	Foi diante disso que o Ministro consignou em seu voto que tais situações não poderiam ser caracterizadas como contratações legítimas de advogados a valores de mercado, mas de: 
	I - contratos nulos, porquanto firmados após indevida inexigibilidade, e cujos efeitos devem ser desconstituídos nos termos da lei; 
	II - pagamento de valor de honorários que extrapola e muito o razoável ou o que seria fixado após regular procedimento licitatório competitivo (valor de mercado) ;  
	III - pagamento de forma inconstitucional e ilegal com os recursos dos precatórios do Fundef, vinculados constitucional e legalmente a ações de MDE. 
70.	Conforme anotado pelo Ministro em seu voto, tais irregularidades independem de o contrato ter sido firmado apenas para a fase de execução ou para o ajuizamento de ação desde a fase de conhecimento, diferenciação essa que poderá vir a ser considerada pelos entes federados em um segundo momento, "após a restituição dos recursos do Fundef recebidos pelos advogados à conta específica e a anulação dos contratos, para o cálculo de eventual indenização aos causídicos, em valores de mercado, quando devida". 
71.	Veja-se que, em consonância com essa tese, foi acolhida, nos termos do item 9.2 do referido Acórdão 2093/2020-TCU-Plenário, a proposta do relator de expedição de orientação a esta Secex/Educação para que as citações a serem promovidas nas próximas tomadas de contas especiais instauradas em face de gestores signatários dos contratos e dos escritórios de advocacia contratados indiquem, como irregularidades, além da vedação constitucional e legal à utilização dos recursos do Fundef para pagamento dos honorários, a nulidade desses contratos, a falta de cláusula a estabelecer preço certo e o valor recebido muito acima dos de mercado. 
72.	Com essas considerações, rejeita-se tal alegação. 
	Possibilidade de contratação ad exitum para a prestação de serviços pelo escritório, com os honorários incidentes sobre o crédito recuperado
73.	Contesta a posição do relatório de fiscalização pela impossibilidade de a Administração firmar contrato de risco para o presente objeto e de a remuneração dos advogados ser estabelecida com valor percentual sobre o crédito reivindicado. 
74.	Afirma que "o caso mais comum de contratos de eficácia é, justamente, o da contratação de serviços advocatícios pela Administração" e que esse tipo de contrato proporciona economia à Administração, "na forma de redução de despesas correntes ou recuperação de receita", e "visa o incentivo da eficiência e alcance de metas das contratações públicas". Assim, tal formatação de contratos seria "cada vez mais utilizada por administradores modernos que visam uma maior eficiência da prestação". 
75.	Traz decisão em que o TCU teria "reconhecido a legalidade e as especificidades de tal 'modalidade contratual'", referindo-se ao Acórdão 589/2004-TCU-Plenário, proferido no TC Processo 008.746/2000-4. 
76.	Alega que não há no ordenamento vedação a que a remuneração possa dar-se em patamar percentual sobre o crédito recuperado e/ou benefício proporcionado. 
77.	Sobre a exigência do TCU de que os contratos administrativos obedeçam à regra do art. 55, III, da Lei 8.666/93, que prevê como cláusula necessária a fixação do preço e as condições de pagamento de forma clara e incontroversa (Acórdão 458/2007-TCU-Plenário) , afirma que a referida regra não exige valor fixo. Portanto, a contratação de serviços para recuperação de créditos a ser pago com base em percentual sobre os valores a serem recuperados pode ser feita desde que haja previsão contratual acerca do percentual e das condições de pagamento. 
78.	Aduz ainda que o STJ já decidiu que, "havendo levantamento de créditos do extinto Fundef, o recebimento dos honorários advocatícios não pode ser obstado, mesmo em casos onde a verba creditícia poderia ser vista como vinculada", até porque, segundo afirma "sem a atuação do advogado, tais verbas sequer ingressariam aos cofres da administração local". Nesse sentido, apresenta jurisprudência do STJ, que, segundo diz, assenta a possibilidade de "destaque relativo aos custos com o processo, como os honorários advocatícios contratuais, sem que isso implique desvio de finalidade". 
79.	Faz referência à realidade jurisprudencial da época - a teor do que preconiza o art. 24 da LINDB.
80.	Menciona também decisão do Presidente do STF, Dias Toffoli, proferida em sede de embargos nos autos da SL 1.186 MC/DF, pela manutenção do direito ao recebimento de honorários contratuais nas ações onde tal discussão já se encontrasse decidida em definitivo. 
81.	Quanto ao preço praticado, menciona que, "não havendo delimitação legal específica em relação ao teto na cobrança dos honorários contratuais, forçoso se lhe atribuir o valor de mercado - notadamente para aquelas demandas que mais se aproximem (ou sejam preferencialmente idênticas) à que se busque contratar". Assim, "quando o assunto é inexigibilidade de licitação, a compatibilidade do preço contratado deve ser comprovada no processo através de contratos firmados anteriormente com a Administração ou por meio de contratos firmados com outros particulares". 
82.	Diante disso, conclui que não houve irregularidade na contratação do escritório. 
83.	Tais argumentos, no entanto, não servem para elidir as irregularidades identificadas no contrato nem afastar o débito atribuído nos autos. 
84.	Com relação à taxa de sucesso, sabe-se das limitações da utilização dessa forma de remuneração no regime jurídico dos contratos administrativos, que impõe deveres à Administração, como o de contratação por preço certo, sem contar que pode levar a valores exorbitantes de honorários, incompatíveis com a complexidade da causa e os valores do mercado e sem relação com o esforço despendido pelo contratado, em dissonância com o princípio da razoabilidade e, como no caso, da própria economicidade, que deve orientar os contratos administrativos. 
85.	Além disso, já se comentou que, relativamente ao preço praticado, o valor justo tenderia a ser fielmente determinado em uma competição aberta ou, em caso de inexigibilidade, em um processo administrativo prévio. 
86.	De outra parte, desconhece-se qual teria sido a fundamentação fática da afirmação do defendente de que o contrato com cláusula de sucesso seria comum na contratação de serviços advocatícios pela Administração, eis que não se tem notícia de que avenças com esse tipo de remuneração sejam usuais na Administração Pública Direta. 
87.	Note-se também que a decisão do TCU (Acórdão 589/2004-TCU-Plenário, TC Processo 008.746/2000-4) trazida pelo defendente, proferida nos idos de 2004, além de não refletir os posicionamentos mais recentes das cortes de contas sobre o tema, refere-se a contrato celebrado por empresa que, à época do ato, constituía-se em sociedade de economia mista (CBTU) , que é pessoa jurídica de direito privado submetida a regime jurídico próprio, híbrido, sobre o qual podem incidir, em algumas situações,  derrogações em relação ao regime jurídico público estrito a que está subordinado o contrato em comento. 
88.	Também não procede o raciocínio de que a ausência de vedação legal possibilitaria a remuneração mediante cláusula de sucesso, pois, por essa lógica, o raciocínio que deve prevalecer, em se tratando de verba pública, é que justamente a falta de disposição no ordenamento amparando a realização de dispêndios nesses termos seria bastante para impedir a sua adoção. 
89.	Com relação à tese de que o recebimento dos honorários advocatícios não pode ser obstado mesmo em casos nos quais a verba creditícia seria vinculada e que isso estaria em linha com jurisprudência do STJ, tem-se que, a despeito de alguns posicionamentos iniciais conflitantes, o STF e o STJ praticamente pacificaram o entendimento sobre a matéria, mediante decisões que corroboram o entendimento deste Tribunal acerca da impossibilidade de destaque de recursos dos precatórios Fundef para o pagamento de honorários, dada a sua vinculação à destinação específica (educação) , conforme bem sintetizado neste excerto de nota técnica da Rede de Controle da Gestão Pública do Maranhão (peça 59) : 
	3. Segundo decisões reiteradas do Tribunal de Contas da União (Acórdãos 1.824/2017 e 1962/2017) , do Supremo Tribunal Federal (Ações Ordinárias de n. 648, 660, 669, e 700; Suspensão de Liminar n. 1107; ARE 1122529 AgR/PE e ARE 1.140.049/PE e do Superior Tribunal de Justiça (REsp 1.703.697/PE) ficou sufragado o entendimento de que as verbas dos precatórios do Fundef devem ser destinadas exclusivamente à educação, vedada qualquer outra destinação. 
90.	Dentre as decisões enumeradas, destaque-se o REsp 1.703.697/PE, cuja análise decorreu do reconhecimento de que, no âmbito da Primeira Turma e da Segunda Turma do STJ, responsáveis pelo julgamento de matérias afeitas ao Direito Público, existiam posicionamentos conflitantes no que tocava a possibilidade de destaque de recursos dos precatórios Fundef para o pagamento de honorários advocatícios. 
91.	Assim, em vista de sua função regimental de decidir acerca de recursos, quando reveladas interpretações divergentes no âmbito dos órgãos especializados daquela Corte Superior de sua área de abrangência, a Primeira Seção do STJ, em decisão de 10/10/2018, seguindo o entendimento do Relator (Ministro Og Fernandes) , adotou o posicionamento exteriorizado neste trecho da ementa do REsp 1.703.697/PE (peça 60) : 
7. Na execução, regra geral, é possível a requisição pelo patrono de reserva da quantia equivalente à obrigação estabelecida, entre si e o constituinte, para a prestação dos serviços advocatícios. A condição para isso é que o pleito seja realizado antes da expedição do precatório ou do mandado de levantamento, mediante a juntada do contrato. Orientação do STJ e do STF.
8. Esse entendimento, todavia, não é aplicável quando os valores a que tem direito o constituinte se referem a verbas decorrentes de diferenças do FUNDEF que a União deixou de repassar aos Municípios a tempo e modo.
9. O fato de determinada obrigação pecuniária não ter sido cumprida espontaneamente, mas somente após decisão judicial com trânsito em julgado, não descaracteriza a sua natureza nem a da prestação correspondente. Assim, uma vez que os valores relacionados ao FUNDEF, hoje FUNDEB, encontram-se constitucional e legalmente vinculados ao custeio da educação básica e à valorização do seu magistério, é vedada a sua utilização em despesa diversa, tais como os honorários advocatícios contratuais.
10. Reconhecida a impossibilidade de aplicação da medida descrita no art. 22, § 4º, da Lei n. 8.906/1994 nas execuções contra a União em que se persigam quantias devidas ao FUNDEF/FUNDEB, deve o advogado credor, apesar de reconhecido o seu mérito profissional, buscar o seu crédito por outro meio.
11. Recurso especial a que se dá provimento para negar o direito à retenção dos honorários advocatícios contratuais do crédito devido pela União. (grifou-se) 
92.	Extrai-se tanto dos votos que conduziram à vitória da tese quanto das razões expendidas pela Ministra Assussete Magalhães em seu voto-vista (vencido) que os acórdãos do TCU paradigmáticos na questão dos precatórios Fundef constituíram importante subsídio ao debate que precedeu o julgamento, de sorte que, visitando as razões de decidir desta Corte de Contas, o STJ uniformizou seu próprio entendimento, em linha com aqueles julgados. 
93.	Por via de consequência, diversas ações posteriores analisadas no STJ foram julgadas em conformidade com aquele entendimento, tal qual se depreende das cópias de uma dezena de decisões juntadas à peça 61, que, como regra, apresentaram justificativas equivalentes a esta, constante de trecho da ementa do julgamento do AgInt no REsp 1819469/PB, da relatoria da Ministro Mauro Campbell Marques, realizado em 21/11/2019 (peça 61, p. 7) : 
1. A Primeira Seção desta Corte estabeleceu no julgamento do REsp 1.703.697/PE, DJe 26/02/2019, que os recursos do FUNDEF/FUNDEB encontram-se constitucional e legalmente vinculados a uma destinação específica, sendo vedada a sua utilização em despesa diversa da manutenção e desenvolvimento da educação básica, sendo inaplicável a regra do art. 22, § 4º, da Lei 8.906/1994 na hipótese.
94.	A seu turno, a Primeira Turma do STF, em decisão atual (de 11/2/2020) , ao não conhecer de embargos de declaração opostos pela União, no âmbito do AgR ARE 1.121.615/PE, da relatoria do Ministro Luís Roberto Barroso, reafirmou que a questão associada com o destaque de honorários advocatícios de precatórios Fundef, por seu caráter estritamente infraconstitucional, fugiria à competência daquela Corte Suprema (peça 62) , de sorte que, no âmbito do Poder Judiciário, no mérito da questão, o entendimento vigente é o adotado pelo STJ. 
95.	Logo, mesmo no âmbito do Poder Judiciário, não prosperam, como também não se admitem na jurisprudência do TCU, as alegações do defendente que buscam demonstrar a possibilidade de desvinculação dos recursos obtidos em ações judiciais das finalidades precípuas do Fundef e que, por outro lado, tentam evidenciar a necessidade de serem observados os ditames do Estatuto da Advocacia relacionados ao destaque de honorários contratuais do valor do sucesso de ações judiciais. 
96.	Vale dizer também que, no âmbito deste Tribunal, nunca houve mudança de entendimento acerca da vinculação dos recursos dos precatórios do Fundef a ações de educação básica, sendo certo que, muito embora o TCU não tivesse se pronunciado de forma específica sobre a matéria antes da prolação do Acórdão 1824/2017-TCU-Plenário, o julgamento que culminou nessa decisão constituiu mera aplicação de um conjunto normativo preexistente, motivo pelo não se pode falar em inobservância do art. 24 da LINDB. 
97.	Com relação à mencionada decisão do Ministro Toffoli, vale dizer que na sua fundamentação não foram tecidas maiores considerações sobre a necessidade de distinção entre os dois conjuntos de execução. Além disso, a decisão foi proferida em exame não exauriente apenas para afastar, da suspensão inicialmente determinada, as execuções decorrentes de ações individuais, não correspondendo a pronunciamento de mérito do STF acerca da constitucionalidade e da legalidade do pagamento de honorários advocatícios com recursos dos precatórios do Fundef, mesmo para ações em que os advogados tenham atuado desde a fase de conhecimento (ver, a propósito, o voto condutor do Acórdão 2093/2020-TCU-Plenário) . 
98.	Desse modo, rejeitam-se as alegações apresentadas. 
	Possibilidade de pagamento de honorários advocatícios em ações de recuperação de créditos do Fundef
99.	Nesse ponto, em um primeiro momento, o defendente desenvolve tese segundo a qual o serviço de advocacia prestado pelo escritório poderia ser considerado como promotor do direito à educação, inexistindo, assim, qualquer desvio de finalidade ou violação do artigo 60 do ADCT no pagamento pelo serviço prestado com a verba que entrará nos cofres municipais. 
100.	Afirma que "não se pode dizer que a atuação desta Banca não teve como objetivo a promoção da educação, já que graças ao serviço prestado o município poderá investir quantia considerável na educação municipal", indagando, ainda, qual seria a diferença "entre o serviço do advogado que promove a educação e o de uma construtora que promove a educação", ou entre "o trabalho do advogado que consegue a quantia para a construção da escola e o da construtora que com essa quantia constrói a escola". Indaga, por fim, se "o princípio da impessoalidade estaria atendido se a construtora fosse paga com verba vinculada a educação, enquanto ao escritório essa possibilidade fosse vedada". 
101.	Por outro lado, afirma que a conformidade da percepção honorária decorre de lei, referindo-se ao art. 22, caput e § 4º, do Estatuto da Advocacia e a OAB (Lei 8.906/94) . Alega que, "quando firmada a avença era uníssono o entendimento dos próprios Tribunais Superiores sobre a possibilidade do destaque e, assim, a alteração jurisprudencial, por si só, não impede o estabelecimento da condição contratual, que, repise-se, para efetivar-se depende de análise do judiciário". 
102.	Não há como acolher tais argumentos. 
103.	A tentativa do defendente de "enquadrar" o serviço advocatício prestado ao município como promotor do direito à educação esbarra em vedação expressa decorrente do art. 60 do ADCT da Constituição Federal. 
104.	O Fundeb, instituído em substituição ao Fundef com a promulgação da EC 53/2006, que veio dar nova redação ao art. 60 do ADCT, é regulamentado pela Lei 11.494/2007, que, no seu art. 21, estabelece que os seus recursos, inclusive aqueles oriundos de complementação da União, serão utilizados pelos entes federativos em ações consideradas como de manutenção e desenvolvimento do ensino para a educação básica pública, "conforme disposto no art. 70 da Lei 9.394/1996", que, por sua vez, discrimina com clareza quais são essas ações, nos seguintes termos: 
Art. 70. Considerar-se-ão como de manutenção e desenvolvimento do ensino as despesas realizadas com vistas à consecução dos objetivos básicos das instituições educacionais de todos os níveis, compreendendo as que se destinam a: 
	I - remuneração e aperfeiçoamento do pessoal docente e demais profissionais da educação; 
	II - aquisição, manutenção, construção e conservação de instalações e equipamentos necessários ao ensino; 
	III - uso e manutenção de bens e serviços vinculados ao ensino; 
	IV - levantamentos estatísticos, estudos e pesquisas visando precipuamente ao aprimoramento da qualidade e à expansão do ensino; 
	V - realização de atividades-meio necessárias ao funcionamento dos sistemas de ensino; 
	VI - concessão de bolsas de estudo a alunos de escolas públicas e privadas; 
	VII - amortização e custeio de operações de crédito destinadas a atender ao disposto nos incisos deste artigo; 
	VIII - aquisição de material didático-escolar e manutenção de programas de transporte escolar. 
105.	Assim, restando clara a impossibilidade de enquadramento de despesas com pagamentos de honorários advocatícios em algumas das ações acima, não há como se acolher tal argumento. Apenas para contrapor o argumento do defendente, a contratação de construtora para edificação de uma escola é algo expressamente previsto na norma legal (art. 70, III, da Lei 9.394/1996) .
106.	Deixa-se também de acolher a alegação de conformidade do pagamento com as disposições do Estatuto da Advocacia e a OAB (Lei 8.906/94) , eis que, como se falou, o entendimento pacífico do STJ, que é consonante com o deste TCU e ficou consolidado no REsp 1.703.697/PE, assenta a "impossibilidade de aplicação da medida descrita no art. 22, § 4º, da Lei 8.906/1994 nas execuções contra a União em que se persigam quantias devidas ao FUNDEF/FUNDEB" (ver análise sobre o assunto nos itens 98 a 108 desta instrução) . 
107.	Desse modo, rejeitam-se tais alegações de defesa. 
	Dos princípios da segurança jurídica e da boa-fé - recebimento de verbas de caráter alimentar - impossibilidade de devolução - jurisprudência do STJ
108.	Aduz que resta consolidado no âmbito do STJ a natureza alimentar dos honorários advocatícios sucumbenciais e contratuais e que o pagamento de verba dessa natureza, em face de conduta errônea da Administração ou da má interpretação legal, não deve ser devolvida quando recebidas de boa-fé pelo beneficiário. 
109.	Afirma que, no caso concreto, o pagamento dos honorários contratuais foi autorizado e determinado pelo juízo da execução e pelo TRF1, sendo que a quantia já foi incorporada ao patrimônio do contestante desde o ano de 2017, em razão de decisão judicial que ainda se encontra válida. Neste contexto, em respeito à boa-fé, deve ser rejeitada a pretensão de devolução da quantia alimentar recebida pelo escritório demandado. 
110.	Entretanto, não há que se falar em respeito à boa-fé no recebimento de quantia com base em contrato administrativo eivado de vícios, para cujas ocorrências foi determinante a atuação do beneficiário, valendo repetir que, ao que se sabe, a contratação em comento, assim como tantas outras assemelhadas, decorreram de propostas dos próprios prestadores de serviços, e não da maturação natural de um processo administrativo no qual as prefeituras delineassem suas reais necessidades e a melhor forma de atendê-las.
111.	Veja-se ainda que a referida decisão judicial que autorizou o destaque dos honorários no montante da ação, proferida antes da já mencionada consolidação da jurisprudência do STJ (que assentou que tal requisição pelo patrono, fundada no art. 22, § 4º, da Lei 8.906/1994, não é aplicável quando os valores da ação referem-se a precatórios do Fundef) , não examinou a legalidade do contrato advocatício que havia justificado o pagamento de honorários mediante destaque. 
112.	Nesse campo, o relator do Acórdão 1285/2018-TCU-Plenário (Ministro Benjamin Zymler) foi preciso em seu voto, ao demonstrar que, a par das sucessivas decisões judiciais que, efetivamente, haviam autorizado os destaques de honorários dos precatórios Fundef, com fundamento nas normas próprias da advocacia, a irregularidade então apurada, semelhante à destes autos, situava-se na origem, ou seja, na própria contratação, que não seria necessariamente analisada quando do deferimento judicial dos pleitos de destaques de honorários, conforme se extrai do seguinte excerto: 
13.	Como se vê, tanto o Estatuto da Advocacia, quanto o regulamento do CJF e a súmula vinculante do STF, asseguram ao advogado a prerrogativa de obter o pagamento direto dos honorários advocatícios contratuais devidos por meio de destaque a ser efetuado por dedução da quantia a ser recebida pelo seu constituinte. 
14.	É certo que, no caso concreto, a referida prerrogativa foi exercida à revelia dos gestores municipais, pois basta que se apresente ao juízo competente o contrato de honorários antes que se expeça o precatório em favor do beneficiário da condenação. Nada obstante isso, o pagamento realizado com recursos federais teve como antecedente lógico causal a contratação ilícita dos serviços de advocacia, daí o nexo de causalidade entre o ato de gestão praticado pelos prefeitos municipais com o prejuízo causado ao erário federal a atrair a competência desta Corte de Contas nos termos previstos no inciso II do art. 71 da CF/1988. 
15.	Outro não foi o entendimento da unidade técnica: 
"118.	Dessa forma, considerando a natureza vinculada determinada pela origem dos recursos, além da desproporcionalidade do valor aferido em função do trabalho desenvolvido, não se pode admitir que os valores auferidos pelos entes federados sejam vertidos para o pagamento de honorários advocatícios, devendo a verba objeto da execução necessariamente ser aplicada na mesma finalidade a que se destinou o fundo contábil: a educação fundamental. 
 (...) 
119.	Impende consignar que os destaques eventualmente autorizados judicialmente decorrem do fato de que não cabe ao Poder Judiciário, para fins de autorização de pagamentos de honorários advocatícios, a prévia análise acerca da legalidade do contrato administrativo, tarefa essa de competência dos órgãos de controle. O Poder Judiciário autoriza tais destaques com base estritamente na existência e juntada aos autos de execução judicial do contrato de prestação de serviços jurídicos com previsão de honorários advocatícios. 
 (...) 
124.	Dessa forma, uma vez constados pagamentos de honorários advocatícios com recursos dos precatórios do Fundef, em desacordo ao entendimento exarado por este Tribunal, mediante o Acórdão 1824/2017-TCU-Plenário (subitem 9.2.4) , devem ser constituídos processos apartados de tomadas de contas especiais, consoante preconizado no subitem 9.4.3 do referido decisum, incluindo-se no polo passivo o gestor municipal signatário do contrato advocatício e o terceiro irregularmente contratado (escritório advocatício) , com vistas à recomposição do erário público, no caso específico, os cofres do Fundeb dos municípios de Socorro do Piauí, Itaueira, São Gonçalo do Piauí, Palmeiras, José de Freitas e São João do Piauí." (grifou-se) 
113.	Rejeitam-se, portanto, tais alegações. 
	Da impossibilidade de se responsabilizar o requerente e cobrar-lhe a devolução honorária - precedente do TCU
114.	O defendente alega que, no relatório de fiscalização, apesar de a proposta de citação utilizar o Acórdão 1824/2017-TCU-Plenário como fundamento da proposta de citação do responsável, ignorou-se que nessa decisão o Tribunal considerou que o ente federado titular do atual Fundeb (e não o escritório contratado) deveria recompor o respectivo fundo.
115.	Haveria, portanto, contradição entre as conclusões da unidade técnica no relatório integrante do Acórdão 1824/2017-TCU-Plenário e a decisão do Tribunal de instar o responsável a recompor o Fundeb, porque: i) na própria instrução, reconheceu-se que o assunto (destaque de honorários em precatórios) fugia à competência do Tribunal, sendo que, mesmo no âmbito do STJ, havia decisões favoráveis ao destaque; e ii) por isso mesmo, o TCU já  havia propugnado pela necessidade de os entes federados, de forma direta, recomporem os respectivos fundos. 
116.	Observa-se, nesse ponto, que são pinçados trechos de relatório técnico para se chegar a conclusão que destoa da deliberação efetivamente tomada pelo Plenário desta Casa. 
117.	Não há incongruência entre as conclusões externadas pelo Tribunal quando da análise da representação que resultou na prolação do Acórdão 1824/2017-TCU-Plenário e a decisão de citar os escritórios contratados, em vez de instar os entes municipais a recomporem diretamente o Fundef, por seus próprios meios. 
118.	Vejam-se as seguintes deliberações daquele julgado: 
	9.4. determinar à Segecex que, com o suporte da SecexEducação e das unidades sediadas nos Estados: 
	9.4.1. identifique todos os estados e municípios beneficiados pela condenação judicial transitada em julgado (ACP 1999.61.00.050616-0 e processos similares) e certifique-se de que os recursos federais foram integralmente recolhidos à conta bancária do Fundeb, prevista no art. 17 da Lei 11.494/2007; 
	9.4.2. na hipótese de verificar a utilização dos recursos em finalidade distinta da explicitada no item 9.2.2.2 anterior, ou em caso de não recolhimento dos valores à conta do Fundeb, comunique o respectivo ente federativo da necessidade de imediata recomposição dos valores à referida conta; 
	9.4.3. caso não comprovada a recomposição dos recursos, de que trata o item anterior, na conta do Fundeb, adote as providências cabíveis para a pronta instauração da competente tomada de contas especial, fazendo incluir, no polo passivo das TCEs, além do gestor responsável pelo desvio, o município que tenha sido irregularmente beneficiado pelas despesas irregulares e, quando for o caso, o terceiro irregularmente contratado ou que, de qualquer forma, tenha concorrido para a prática do dano ao Erário; 
119.	Do excerto, extrai-se que, nas situações em que se verifiquem pagamentos irregulares de honorários advocatícios com a utilização de recursos dos precatórios Fundef, a eventual inércia do município para recompor o respectivo fundo atrai a responsabilidade pessoal dos gestores, dos contratados e de quaisquer outros atores que, de alguma forma, tenham concorrido para o resultado danoso ou dele se beneficiado. 
120.	Logo, considerando que, na fase de auditoria, não se identificou qualquer reposição ao Fundef do Município de Jupi/PE e que não foram trazidos elementos indicativos da adoção dessa medida, revela-se perfeitamente congruente com aquela decisão-paradigma do TCU imputar o débito aos responsáveis citados neste processo. 
121.	Rejeitam-se, portanto, tais alegações. 
INFORMAÇÕES ADICIONAIS
122.	Em homenagem ao princípio da verdade material, convém trazer decisões recentes do Tribunal relacionadas à matéria aqui tratada, no caso os Acórdãos 1412/2020 e 2093/2020, ambos do Plenário, cujas teses têm potencial impacto em tomadas de contas especiais autuadas em virtude de irregularidades com recursos dos precatórios do Fundef e podem trazer repercussão ao julgamento do presente processo. 
123.	No voto condutor do Acórdão 1412/2020-TCU-Plenário, restaram consignados os seguintes entendimentos: i) a parte da condenação da União correspondente aos juros de mora não estaria vinculada ao Fundeb/Fundef, significando que, se tal parcela fosse suficiente para o pagamento dos honorários, não haveria dano ao erário; e ii) seria necessário levar em conta o momento em que os escritórios afetados passaram a patrocinar as causas, distinguindo-se os que atuaram apenas na execução da sentença fundada em título executivo obtido em Ação Civil Pública proposta pelo MPF dos que atuaram em ações desde a fase de conhecimento.
124.	Diante desses entendimentos, explanados em apreciação de embargos de declaração opostos contra acórdão que havia deliberado a formação de TCEs relativas ao pagamento de honorários advocatícios com precatórios do Fundef, ponderou-se que seria relevante, para fins de constituição e de regular desenvolvimento dos processos a serem instaurados, a obtenção informações atinentes à representatividade dos juros de mora no total das condenações e à natureza das ações impetradas, motivo pelo qual se optou, na ocasião, pela conversão do julgamento em diligência. 
125.	Registre-se, nesse ponto, que informação trazida pelo Conselho Federal da OAB nos autos do TC Processo 018.180/2018-3, transcrita no voto condutor do Acórdão 1412/2020-TCU-Plenário, indica que tais encargos são da ordem de "60% dos valores inscritos em precatórios que serão repassados aos municípios". Tal informação vai ao encontro de cálculos preliminares desta unidade técnica realizados em TCEs semelhantes (TCs Processo 023.582/2018-9, Processo 023.583/2018-5 e Processo 023.585/2018-8, entre outros) , que estimaram um acréscimo médio aos valores originais próximos de 65% até os pagamentos, significando que os juros moratórios seriam da ordem de 39% do total da condenação (juros mais valores originais) , montante suficiente para o pagamento dos honorários de êxito nas aludidas avenças, que variaram de 15% a 30% do total. 
126.	Seja como for, no âmbito do Acórdão 2093/2020-TCU-Plenário, proferido pouco tempo depois do Acórdão 1412/2020-TCU-Plenário, em julgamento de embargos de declaração tratando de idêntica situação à enfrentada por esse último, o Tribunal refutou a tese de possibilidade de pagamento de honorários até o limite do valor correspondente à parcela dos juros de mora da condenação, bem como a necessidade de diferenciação, para fins de caraterização como irregulares os pagamentos de honorários com recursos de precatórios do Fundef, do momento em que os escritórios afetados passaram a patrocinar as causas, descartando-se ainda, por consequência, a realização de diligências naqueles autos. 
127.	Relativamente a tais decisões, defende-se que, ainda que a parcela dos encargos moratórios eventualmente ultrapasse o montante destacado para o pagamento de honorários advocatícios, tal fato não afastaria o débito atribuído nestas TCEs. 
128.	Com relação à desvinculação dos juros de mora do principal, seguem trechos do voto condutor do mencionado Acórdão 2093/2020-TCU-Plenário com posição contrária a tal tese:
	a)  "todas as parcelas da condenação (principal e acessórios) devem ser destinadas, necessariamente, a ações de manutenção e desenvolvimento do ensino básico (MDE) ";
	b)  "como acessórios, os juros têm a mesma natureza do principal, o acompanham e pertencem ao mesmo proprietário, afinal, é princípio de Direito que 'o acessório segue o principal', significando que 'juros de mora, incidentes em caso de retardamento na restituição de capital alheio ou de descumprimento de obrigação, devem também seguir o principal'". 
	c)  "a ideia de que a União (devedora) deve indenizar os entes federados pelos valores não repassados, no tempo devido, no âmbito do extinto Fundef, incluindo principal, correção monetária e juros de mora, não afasta a vinculação constitucional e legal desses recursos a ações de manutenção e desenvolvimento do ensino. Em outros termos, é possível entender o valor total dos precatórios como uma indenização à Educação dos respectivos entes subnacionais, o que não os autoriza a disporem dos recursos como bem entenderem"; 
	d) "[no caso de convênios] o Tribunal de Contas da União não permite, nem poderia, a utilização da parcela de juros em objeto diverso do ajustado". 
129.	Vale também reproduzir a parte do voto que mostra que este Tribunal já enfrentou matéria bastante similar à ora enfrentada, quando se posicionou de forma clara a favor do princípio do direito segundo o qual o acessório, no caso os juros de mora, deve seguir a destinação do principal: 
	Por ocasião do Acórdão 1458/2018-TCU-Plenário, o E. Ministro Benjamin Zymler discorreu acerca da destinação de multas e juros incidentes sobre contribuições sociais, que deveriam compor a receita da Seguridade Social, ao Fundo Especial de Desenvolvimento e Aperfeiçoamento das Atividades de Fiscalização (Fundaf) . 
	Naquela oportunidade, o E. Relator aduziu: 
		37. Há, portanto, indícios de que, a despeito de o Tribunal ter entendido ser irregular a destinação de multa e juros de mora incidentes sobre receitas da seguridade social para o Fundaf, esse quadro permanece praticamente inalterado, à exceção da contribuição para o salário-educação. 
		38. Ora, como assinalado pelo Ministro Guilherme Palmeira [Acórdão 2205/2008-TCU-Plenário], o acessório deve seguir a sorte do principal. Assim sendo, receitas constitucionalmente previstas para financiar a seguridade social não podem ser desviadas para outras finalidades. 
	O E. Ministro Guilherme Palmeira, ao verificar que a Secretaria do Tesouro Nacional não estava considerando as receitas de multas e juros de mora de impostos no cálculo para apuração do percentual de aplicação obrigatória em manutenção e desenvolvimento do ensino, nos termos do art. 212, da CF/1988, consignou: 
		6. Muito embora a Constituição Federal não faça alusão às receitas de multas e juros de mora, reportando-se tão-somente à 'receita resultante de impostos', há de ser aplicado aqui aquele princípio vigente no Direito, mormente no ramo tributário, de que o acessório segue a sorte do principal. Aliás, os precedentes do Supremo Tribunal Federal (RE 82.102/SP e RE 111094/SP) colacionados pela equipe de Auditoria demonstram ser esse o entendimento mais adequado à espécie. 
130.	Essa lógica guarda perfeita consonância com os julgamentos em que o TCU, na análise de tomadas de contas especiais, ao condenar responsáveis em débito, impõe-lhes, concomitantemente, a obrigação de recolher os correspondentes juros de mora ao específico caixa lesado (fundo ou instituição) , em uma clara demonstração de que, nesses casos, tais incrementos seguem a mesma natureza da dívida principal. Fato é que, a rigor, a admissão de que juros de mora não estão vinculados ao principal implicaria a necessidade de o Tribunal, em tais situações, que não são poucas, decidir acerca do cofre a ser ressarcido com essa parte da dívida.  
131.	Com efeito, resta claro no presente caso que a parcela de juros tem por finalidade restabelecer o equilíbrio quebrado pelo repasse extemporâneo dos recursos do Fundef, ou seja, visa diminuir os prejuízos causados, contribuindo para que o Fundo, apesar do adimplemento tardio da União, ainda assim alcance resultados consonantes com o montante devido, caso ele tivesse sido disponibilizado no tempo previsto (ou pelo menos se aproxime mais daqueles resultados) . 
132.	Nesse sentido, os valores dos precatórios (principal e juros) constituem uma recomposição financeira à Educação Básica dos respectivos entes subnacionais, e não aos caixas desses entes, motivo pelo qual não podem ser gastos em qualquer fim. Por sinal, mesmo se transferidos no tempo certo, tais recursos não se integram ao patrimônio particular do município, que atua nos moldes de uma gestão descentralizada de recursos federais. 
133.	Não há que se falar, portanto, nessas situações, em juros moratórios como recomposição aos cofres do município, mas como indenização por prejuízos emergentes causados à própria política pública federal custeada com a complementação do Fundef (o ensino fundamental) . E, conforme bem anotado no Acórdão 2093/2020-TCU-Plenário, "dizer que o valor de uma parcela das condenações é indenizatório não implica desvinculá-lo de sua necessária aplicação na área da Educação". De fato, a aventada natureza indenizatória dos juros de mora integrados ao Fundo não alarga seu campo de aplicação, ou seja, quaisquer valores a ele devidos, a despeito de sua origem, devem ser destinados unicamente "à manutenção e ao desenvolvimento da educação básica pública e à valorização dos trabalhadores em educação". 
134.	Nesse sentido, a indenização é devida ao Fundef (atualmente, ao seu sucessor, o Fundeb) , e não ao estado ou ao município. Esse fundo, a seu turno, foi criado para uma finalidade específica, bem delineada no seguinte dispositivo da Lei 11.494/2007: 
Art. 2º Os Fundos destinam-se à manutenção e ao desenvolvimento da educação básica pública e à valorização dos trabalhadores em educação, incluindo sua condigna remuneração, observado o disposto nesta Lei. (grifou-se) 
135.	Situação bem distinta apresentar-se-ia no caso de o repasse dizer respeito a irregularidades nas transferências aos fundos de participação de estados e municípios, cujos valores, estes sim, pertencem indiscutivelmente aos entes políticos beneficiários. Nessa situação, eventuais prejuízos adicionais decorrentes de inadimplemento da União seriam adequadamente compensados pelo recebimento e pela apropriação dos correspondentes juros de mora impostos pelo juízo. 
136.	Por sua vez, a tese de que a parcela dos juros não estaria vinculada às destinações originalmente previstas para os recursos do Fundef, incorporando-se aos cofres do município para utilização genérica, acaba por dar margem a distorções de toda natureza. 
137.	Veja-se que, ao ajuizarem as ações, os municípios buscam a recomposição de recursos que teriam destinação predeterminada, concernentes a uma política educacional específica que deixou de ser executada e, no entanto, a prosperar a tese de desvinculação, acabam por receber valores passíveis de serem usados com despesas de qualquer natureza, sem qualquer relação com a finalidade dos recursos originalmente buscados. 
138.	A justificativa normalmente usada para esse paradoxo jurídico e financeiro é a de que, diante da deficiência nos repasses, os municípios acabam por utilizar recursos próprios em atividades que seriam abastecidas com os valores federais. Portanto, não haveria óbice à recomposição dos caixas municipais. Sabe-se, no entanto, que tal premissa é falsa, porquanto nos municípios que recebem complementação federal, que são justamente os mais carentes, inexiste disponibilidade financeira apta a substituir os valores que deixaram de ser repassados e que seriam destinados à educação básica, significando que a opção à falta desses recursos sempre foi a não realização da atividade educacional correspondente, motivo pelo qual é a educação básica do município que fica prejudicada e que precisa ser indenizada. 
139.	Note-se ainda que a eventual prevalência da tese traria impactos relevantes nas ações que vêm sendo desempenhadas pelas instituições de controle e, sobretudo, por este Tribunal atinentes à aplicação dos recursos do precatórios do Fundef, em todos os tipos de despesas, frise-se, e não apenas nas concernentes aos honorários advocatícios, restando temerário deixar prosperar uma "tese criada exclusivamente a tal fim", recorrendo-se aqui a expressão cunhada no voto condutor do Acórdão 2093/2020-TCU-Plenário, a qual poderia acarretar repercussões de toda ordem. 
140.	De pronto, restaria a confusão de competências acerca da fiscalização da parcela dos juros, podendo-se presumir o afastamento da jurisdição do TCU sobre tal montante (aproximadamente 60% do valor original, conforme já mencionado) , pois uma consequência inevitável de se interpretar que os juros moratórios visam indenizar o ente, e não o Fundef/Fundeb, é que a quantia correspondente poderá ser considerada de titularidade exclusiva do município ou do estado beneficiário, atraindo a competência da correspondente corte de contas local. Nesse caso, para fins de determinação dessa competência, pouco importaria a magnitude e a natureza das eventuais irregularidades cometidas pelos entes beneficiários dos precatórios Fundef, restando como único critério constitucional apto o da titularidade dos recursos, que, como se falou, pertenceriam ao município.  
141.	Essa constatação, por si, esvaziaria quase completamente a decisão-paradigma do Tribunal (Acórdão 1824/2017-TCU-Plenário) , pois que, além de impedir de pronto quaisquer ações de controle sobre os honorários advocatícios (facilmente absorvidos pelos juros de mora) , mesmo os referentes a ações em que os advogados tenham participado apenas da fase de execução, poderia  inviabilizar também (e confundir) o controle do TCU sobre dispêndios de qualquer natureza  custeados pelos precatórios Fundef, a exemplo de rateio para professores, gastos previdenciários e outros, eis que, a rigor, qualquer gasto dissociado do ensino fundamental poderia ser abrangido pelo manto da alegada utilização da parcela indenizatória dirigida ao ente federado. 
142.	Nesse sentido, ressalte-se que, a confirmar-se a tese e admitindo-se como correta a informação disponível sobre o patamar de juros moratórios das condenações, este Tribunal já não poderia, de pronto, fiscalizar recursos da ordem de R$ 54 bilhões, equivalentes a 60% dos R$ 90 bilhões dos precatórios Fundef a que se referiu a representação de origem daquela emblemática decisão. Com menos razão ainda se poderia questionar a regularidade da utilização da parcela de R$ 1,4 bilhão destinada ao pagamento de advogados responsáveis apenas pela execução da Ação Civil Pública conduzida pelo MPF. 
143.	Quanto ao momento do início do patrocínio das ações, há de se acolher as considerações do voto condutor do Acórdão 2093/2020-TCU-Plenário, na linha de que, sendo irregular o pagamento com recursos federais dos precatórios do Fundef, "pouco importa se os honorários contratuais foram fixados para o ajuizamento de ação de conhecimento ou meramente para a fase de execução de título judicial obtido pelo MPF", eis que "os serviços advocatícios contratados de forma regular e a preço de mercado devem ser pagos com recursos que possam ter essa destinação". 
144.	De fato, tal circunstância, por si só, não muda a natureza dos recursos utilizados nem torna admissível destinação desses em finalidade distinta das constitucionalmente previstas, sendo certo que, ainda que a contratação tivesse sido feita de forma regular e a preço de mercado, o pagamento dos serviços com valores dos precatórios do Fundef constitui fundamento bastante, por si só, para a instauração da presente tomada de contas especial visando à recomposição da conta específica.
145.	Em acréscimo, o que se observou nos presentes autos, conforme já se falou, é que a contratação ocorreu por meio de irregular procedimento de inexigibilidade e por preço que extrapola o razoável ou o que seria alcançado após regular certame licitatório. 
146.	Nesse contexto, e nos termos constantes do voto condutor do já referido Acórdão 2093/2020-TCU-Plenário, "essa diferenciação poderá ser considerada pelos entes federados, em um segundo momento, após a restituição dos recursos do Fundef recebidos pelos advogados à conta específica e a anulação dos contratos, para o cálculo de eventual indenização aos causídicos, em valores de mercado, quando devida". 
147.	Assim sendo, e em face de todos esses apontamentos, por meio dos quais se demonstrou a natureza federal dos recursos associados aos juros de mora das ações judiciais que culminaram na emissão dos precatórios Fundef e a impossibilidade de o TCU, seletivamente, aplicar o entendimento de que tais recursos são municipais e de livre aplicação apenas para efeito de pagamento de advogados que tenham patrocinado as correspondentes causas desde a fase de conhecimento, defende-se, em linha com o Acórdão 2093/2020-TCU-Plenário, a confirmação dos entendimentos que firmados no Acórdão 1824/2017-TCU-Plenário. 
CONCLUSÃO
148.	A presente TCE foi instaurada por força do item 9.1.1 do Acórdão 986/2020-TCU-Plenário, da relatoria do Ministro Walton Alencar Rodrigues, em desfavor de Adalberto Teixeira Filho, ex-prefeito de Jupi/PE, e de Monteiro e Monteiro Advogados Associados, em razão do pagamento de honorários advocatícios contratuais por parte do referido município com a utilização irregular de recursos derivados do sucesso de ação judicial na qual se discutiu a insuficiência da complementação da União ao Fundo de Manutenção e Desenvolvimento do Ensino Fundamental e de Valorização do Magistério de que trata o art. 6º da Lei 9424/96 (precatórios Fundef) . 
149.	Tal pagamento, que fere a destinação para os precatórios do Fundef prevista no art. 21 da Lei 11.494/2007 e na Constituição Federal (60 do ADCT) , no valor de R$ 2.491.096,84, foi feito em 23/3/2016, por meio de destaque no montante da condenação, tendo por beneficiário o escritório Monteiro e Monteiro Advogados Associados, com base em contrato firmado pelo ex-prefeito Adalberto Teixeira Filho. Diante disso, deu-se a responsabilização solidária desses agentes pelo débito de R$ 
150.	Promovida a citação, as alegações de defesa trazidas por Monteiro e Monteiro Advogados Associados foram analisadas conforme itens 24 a 121 
151.	Em face das análises realizadas, propõe-se rejeitar as alegações de defesa desse responsável, uma vez que não foram suficientes para sanear as irregularidades a ele atribuídas. 
152.	Os argumentos de defesa tampouco lograram afastar o débito imputado. Ademais, não foram identificados elementos que demonstrem a ocorrência de boa-fé na conduta do responsável ou a ocorrência de excludentes de culpabilidade. Desse modo, suas contas devem, desde logo, ser julgadas irregulares, nos termos do art. 202, § 6ª, do Regimento Interno do TCU, procedendo-se à sua condenação em débito. 
153.	Diante da revelia do ex-Prefeito Adalberto Teixeira Filho, e uma vez que as alegações de defesa apresentadas por Monteiro e Monteiro Advogados Associados não vieram em seu proveito, e, ainda, inexistindo nos autos elementos que permitam concluir pela ocorrência de boa-fé ou de outros excludentes de culpabilidade em sua conduta, propõe-se que sejam julgadas irregulares as contas desse responsável, com a sua condenação em débito. 
154.	A proposta de julgamento pela irregularidade das contas dos particulares envolvidos (e não apenas do agente público contratante) se justifica ante as conclusões da análise do incidente de uniformização de jurisprudência, consubstanciada no Acórdão 321/2019-TCU-Plenário, da relatoria da Ministra Ana Arraes. 
155.	Propõe-se, adicionalmente, a aplicação da multa prevista no art. 57 da LO/TCU aos responsáveis. 
156.	Na tabela a seguir, apresentam-se os processos de tomadas de contas especiais que foram instaurados por força da determinação do item 9.1.1 do Acórdão 986/2020-TCU-Plenário, todos eles da relatoria do Ministro Walton Alencar Rodrigues: 
Tomadas de contas especiais do Estado de Pernambuco
	Cidade
	Processo
	Cidade
	Processo

	Garanhuns 
	TC Processo 017.924/2020-0
	Vertentes
	TC Processo 017.948/2020-7

	Brejo da Madre de Deus 
	TC Processo 017.926/2020-3
	Jucati 
	TC Processo 017.951/2020-8

	Capoeiras 
	TC Processo 017.933/2020-0
	Correntes
	TC Processo 017.955/2020-3

	Belo Jardim 
	TC Processo 017.937/2020-5 
	Jupi 
	TC Processo 017.956/2020-0

	Bezerros 
	TC Processo 017.939/2020-8 
	Casinhas 
	TC Processo 017.957/2020-6

	Camocim de São Félix 
	TC Processo 017.941/2020-2 
	Barra de Guabiraba 
	TC Processo 017.960/2020-7

	Canhotinho 
	TC Processo 017.943/2020-5 
	Lajedo 
	TC Processo 017.962/2020-0

	Calçado 
	TC Processo 017.963/2020-6 
	Custódia 
	TC Processo 017.964/2020-2

	Panelas 
	TC Processo 017.966/2020-5
		
PROPOSTA DE ENCAMINHAMENTO
157.	Diante do exposto, submetemos os autos à consideração superior, propondo ao Tribunal: 
	a) com fundamento nos arts. 1º, inciso I, 16, inciso III, alíneas "b" e "c", e § 2º da Lei 8.443/1992 c/c os arts. 19 e 23, inciso III, da mesma Lei, e com arts. 1º, inciso I, 209, incisos II e III, e § 5º, 210 e 214, inciso III, do Regimento Interno, julgar irregulares as contas de Adalberto Teixeira Filho (CPF XXX.178.924-XX, ex-prefeito do Município de Jupi/PE) e Monteiro e Monteiro Advogados Associados (CNPJ 35.542.612/0001-90) , condenando-os, solidariamente, ao pagamento da quantia a seguir especificada, fixando-se prazo de quinze dias, a contar das notificações, para comprovarem, perante o Tribunal (art. 214, inciso III, alínea "a", do Regimento Interno) , o recolhimento da dívida aos cofres do Fundo de Manutenção e Desenvolvimento da Educação Básica e de Valorização dos Profissionais da Educação (Fundeb) do Município de Jupi, atualizada monetariamente e acrescida dos juros de mora, calculados a partir das datas discriminadas até a do recolhimento, na forma prevista na legislação em vigor: 
	Valor original (R$) 
	Data da ocorrência

		23/3/2016

Valor atualizado até 13/5/2020: R$ 2.892.910,76 (peça 74) .
	b) aplicar ao Adalberto Teixeira Filho (CPF XXX.178.924-XX, ex-prefeito) e Monteiro e Monteiro Advogados Associados (CNPJ 35.542.612/0001-90) , individualmente, a multa prevista no art. 57 da Lei 8.443/1992 c/c o art. 267 do Regimento Interno, com a fixação do prazo de quinze dias, a contar das notificações, para comprovarem, perante o Tribunal (art. 214, inciso III, alínea "a", do Regimento Interno) , o recolhimento da dívida aos cofres do Tesouro Nacional, atualizadas monetariamente desde a data do acórdão até a dos efetivos recolhimentos, se forem pagas após o vencimento, na forma da legislação em vigor; 
	c) autorizar, desde logo, nos termos do art. 28, inciso II, da Lei 8.443/1992, a cobrança judicial das dívidas, caso não atendidas as notificações; 
	d) encaminhar cópia da deliberação ao Procurador-Chefe da Procuradoria da República no Estado de Pernambuco, nos termos do § 3º do art. 16 da Lei 8.443/1992 c/c o § 7º do art. 209 do Regimento Interno do TCU, para adoção das medidas cabíveis; bem como, para ciência, ao Município de Jupi/PE e ao Tribunal de Contas do Estado de Pernambuco, comunicando-lhes que o relatório e o voto que a fundamentarem podem ser acessados por meio do endereço eletrônico www.tcu.gov.br/acordaos e que, caso haja interesse, o Tribunal pode enviar-lhe cópia desses documentos sem qualquer custo.

Bruno Romero Pedrosa Monteiro (11338/OAB-PE), representando Monteiro e Monteiro Advogados Associados.

Procurador Júlio Marcelo de Oliveira.

TOMADA DE CONTAS ESPECIAL. PAGAMENTO DE HONORÁRIOS ADVOCATÍCIOS COM RECURSOS DO FUNDEF. CITAÇÃO DOS RESPONSÁVEIS. ARQUIVAMENTO DOS AUTOS EM RELAÇÃO AO RESPONSÁVEL FALECIDO. ALEGAÇÕES DE DEFESA INCAPAZES DE ELIDIR AS IRREGULARIDADES APONTADAS. DÉBITO. MULTA.

TOMADA DE CONTAS ESPECIAL (TCE)

Secretaria de Controle Externo da Educação, da Cultura e do Desporto (SecexEduc).

Trata-se de tomada de contas especial instaurada em razão do pagamento de honorários advocatícios contratuais por parte do Município de Jupi/PE, com a utilização irregular de recursos derivados do sucesso de ação judicial na qual se discutiu a insuficiência da complementação da União, de que trata o art. 6º da Lei 9.424/1996, ao então Fundo de Manutenção e Desenvolvimento do Ensino Fundamental e de Valorização do Magistério.
A determinação para instauração desta Tomada de Contas Especial (TCE) decorreu do item do item 9.1.1 do Acórdão 986/2020-TCU-Plenário, de minha relatoria.
No caso em apreço, o Município de Jupi/PE contratou, em 30/3/2006, o escritório de advocacia Monteiro e Monteiro Advogados Associados para buscar a recomposição dos recursos do Fundef municipal em razão da insuficiência da complementação da União, com estipulação de honorários contratuais ad exitum de 20%.
Os honorários advocatícios objeto desta TCE perfazem o montante de R$ 2.491.096,84. O valor foi destacado do total da condenação ao escritório de advocacia, que, em 23/3/2016, sacou a referida quantia, com amparo no mencionado contrato advocatício firmado com o município.  
O ex-gestor municipal e o escritório foram citados, solidariamente, em razão da utilização irregular de verbas oriundas de recursos do Fundef para pagamento de honorários advocatícios, em desacordo com os dispositivos legais e constitucionais que regem a aplicação dos recursos do Fundo. 
O escritório de advocacia Monteiro e Monteiro Advogados Associados (peças 67-68) apresentou tempestivamente suas alegações de defesa.
O ex-prefeito Adalberto Teixeira Filho não apresentou defesa, conforme Despacho de Conclusão das Comunicações Processuais (peça 69) .
Contudo, após a instrução da Unidade Técnica, apurou-se que o ex-prefeito é falecido, conforme consulta ao Sistema Informatizado de Controle de Óbitos (Sisobi) , no qual consta que a data do óbito é 18/05/2016	, anterior à citação, que se deu em 19/5/2020 (peça 69) .
II
Após o exame das alegações de defesa apresentadas, a Secretaria de Controle Externo da Educação (SecexEducação) propõe rejeitar as alegações de defesa do escritório , julgar irregulares suas contas, condená-los ao pagamento do débito apurado e aplicar-lhes a multa prevista no art. 57 da Lei 8.443/1992.
A proposta da unidade técnica contou com a anuência do representante do Ministério Público junto ao TCU.
III
Acolho, em essência, a instrução da SecexEducação, a qual incorporo às razões de decidir, uma vez que cada uma das alegações do escritório foi suficientemente analisada e fundamentalmente rejeitada pela unidade técnica, sem prejuízo das considerações que faço a respeito de pontos específicos que considero mais relevantes. 
Em relação às contas do ex-prefeito Adalberto Teixeira Filho, que já era falecido quando da realização de sua citação, a jurisprudência do TCU é pacífica no sentido de que o longo lapso temporal prejudica o efetivo exercício do contraditório e da ampla defesa por parte do inventariante ou dos herdeiros, de modo que não devem ser eles citados.
Assim, deve-se promover o arquivamento da TCE em relação ao responsável falecido, sem julgamento de mérito, por ausência de pressuposto de constituição e desenvolvimento válido e regular do processo, nos termos do art. 212 c/c o inciso VI do art. 169 do Regimento Interno do TCU.
Nesse sentido, Acórdão 3879/2017-TCU-Primeira Câmara, Relator o E. Ministro-Substituto Augusto Sherman; 8.791/2016-TCU-2ª Câmara e 2.269/2019-TCU-2ª Câmara, Relator o E. Ministro Augusto Nardes; 2.146/2015-TCU-Plenário, Relator o E. Ministro. José Mucio Monteiro.
No que tange ao escritório Monteiro e Monteiro Advogados Associados, ele deve ser condenado em débito relativo à totalidade dos recursos usados para pagamentos de honorários advocatícios, no valor histórico de R$ 2.491.096,84. O valor atualizado do débito é de R$ 3.320.618,25.
Muitas das alegações do escritório buscam demonstrar a legalidade do procedimento de sua contratação, com argumentos relativos, dentre outros assuntos, à alegada permissão jurisprudencial e legal para a contratação de advogados por meio de inexigibilidade de licitação, bem como para a remuneração dos serviços com base em percentual do valor da causa em caso de êxito. 
Embora as alegações relativas aos procedimentos contratuais tenham sido devidamente rejeitadas pela unidade técnica, esclareço, por oportuno, que a finalidade desta TCE não é anular o contrato de serviços advocatícios. Em verdade, o objetivo deste feito é averiguar a ocorrência de dano ao Erário em razão do desvio de finalidade na aplicação de recursos com destinação constitucionalmente vinculada à educação. Assim, os questionamentos quanto à competência do TCU para realizar a declaração de nulidade do contrato firmado pelo Município com o escritório de advocacia não possuem efeito prático, uma vez que não é este o objetivo destes autos. 
Eventual declaração de nulidade do contrato, que poderia ocorrer pela via administrativa ou judicial, não constitui requisito para que este Tribunal atue a fim de que eventual dano ao Erário seja devidamente recomposto. Ainda que os demais aspectos da contratação fossem inteiramente legais e legítimos, o que não restou demonstrado, a celebração do contrato com a previsão de pagamento dos serviços com uso de recursos do Fundef caracterizou, de forma definitiva, o desvio de finalidade de tais valores de origem federal e atraiu a responsabilidade dos agentes públicos e do escritório de advocacia arrolados neste processo, nos termos do art. 16, §2º, alíneas "a" e "b", da Lei 8.443/1992 (LOTCU) .
A culpabilidade do escritório resta demonstrada em razão de ter assinado contrato - na condição de prestador de serviços - cuja remuneração se daria por meio da utilização ilegal de recursos do Fundef para finalidade diversa daquela vinculada constitucionalmente. Ao assinar o contrato contribuiu diretamente para o desvio de finalidade posteriormente efetivado e, por isso, deve ser condenado em débito, nos termos dos supracitados dispositivos da LOTCU.
Também não merecem ser acolhidas as alegações que buscam amparo na reconhecida necessidade de contrapartida financeira pelos serviços efetivamente prestados. A presente TCE foi constituída para fins de reversão, aos cofres do Fundeb municipal, de recursos irregularmente usados no pagamento de honorários advocatícios. Não se trata, por certo, de buscar o enriquecimento sem causa da Administração. A condenação em débito decorrente do irregular uso de recursos públicos federais que, por força de lei, estão vinculados à manutenção e desenvolvimento da educação básica do Município não constitui impedimento para que os prestadores cobrem a remuneração de seus serviços pelas vias que considerarem adequadas.
Os precedentes judiciais que justificariam o pagamento de honorários contratuais por meio do destaque em precatório judicial com recursos do Fundef não representam o entendimento vigente no TCU e nos tribunais superiores, conforme se observa nas decisões reiteradas do TCU (Acórdão 1824/2017-TCU-Plenário) , do Supremo Tribunal Federal (Ações Ordinárias 648, 660, 669, e 700; Suspensão de Liminar 1107; ARE 1122529 AgR/PE e ARE 1.140.049/PE) e do Superior Tribunal de Justiça (REsp 1.703.697/PE) , nos quais se confirmou o entendimento de que as verbas dos precatórios do Fundef devem ser destinadas exclusivamente à educação, vedada qualquer outra destinação, inclusive o pagamento de honorários. 
Quanto à questão da destinação dos juros moratórios, o tema já se encontra pacificado no âmbito deste Tribunal, que, após amplo debate, decidiu, por maioria, por ocasião do julgamento dos embargos de declaração opostos ao Acórdão 923/2020-TCU-Plenário, de minha relatoria, acolher a tese de que, "no caso dos precatórios do Fundef, os juros moratórios têm mesma natureza do valor principal, sujeitando-se ao mesmo regime jurídico, devem acompanhar o seu destino e são propriedade dos entes federados titulares dos precatórios."
Por fim, registro que, até o momento, não foi exarada, pelo Supremo Tribunal Federal, decisão com repercussão geral acerca da prescrição da pretensão ressarcitória em processos de controle externo. 
Embora a questão abordada pelo RE 636.886/AL (tema 899 da repercussão geral) , frequentemente citado pelos responsáveis, trate da fase posterior à formação do título executivo, o TCU iniciou discussões sobre as premissas da prescritibilidade e eventual mudança de entendimento no bojo do TC Processo 000.006/2017-3. 
Até o julgamento de tal processo, em homenagem ao princípio do Colegiado, aplico ao presente caso a jurisprudência pacífica desta Corte sobre a imprescritibilidade do dano ao Erário (Súmula TCU 282) , bem como sobre a aplicabilidade do prazo decenal para a contagem da prescrição da pretensão punitiva (Acórdão 1441/2016-TCU-Plenário, por mim redigido) .
Com base nessas premissas, rejeito as alegações de ocorrência de prescrição nestes autos, uma vez que o marco inicial do prazo prescricional da multa a ser aplicada é o dia 23/3/2016, quando foi feito o pagamento do precatório ao escritório de advocacia, menos de 10 anos antes da citação do escritório.
IV
Após a inclusão do processo na pauta, o escritório juntou Memoriais aos autos. Contudo, ali não há nenhum argumento capaz de afastar as conclusões até aqui expostas. 
Assim, considerando que as alegações de defesa apresentadas não se mostram aptas a elidir as irregularidades apontadas, entendo, em consonância com a proposta da unidade técnica, que as presentes contas devem ser julgadas irregulares com a condenação do escritório ao ressarcimento do débito apurado e aplicação da multa prevista no art. 57 da Lei 8.443/1992.
	Ante o exposto, voto por que seja adotada a deliberação que ora submeto a este Colegiado.
TCU, Sala das Sessões, em 22 de fevereiro de 2022.
WALTON ALENCAR RODRIGUES 
Relator